ACORDAO-COMPLETO-2520160

ACÓRDÃO 1435/2023 ATA 3/2023 - SEGUNDA CÂMARA

VISTOS, relatados e discutidos estes autos de tomada de contas especial instaurada pela Fundação Nacional de Saúde (Funasa) em desfavor do ex-prefeito de Canabrava do Norte/MT, Lourival Martins Araújo, em razão da não comprovação da regular aplicação dos recursos do Termo de compromisso TC/PAC 1933/08;
ACORDAM os ministros do Tribunal de Contas da União, reunidos em sessão da 2ª Câmara, diante das razões expostas pelo relator, em:
9.1. excluir o município de Canabrava (37.465.200/0001-20) e a empresa Base Dupla Serviços e Construções Civil Eireli (04.568.575/0001-66) da presente relação processual;
9.2. julgar irregulares as contas do Sr. Lourival Martins Araújo (XXX.702.341-XX) , com fundamento nos arts. 1º, inciso I, 16, inciso III, alíneas "b" e "c", da Lei 8.443/1992, c/c arts. 1º, inciso I, 209, incisos II e III, do Regimento Interno;
9.3. condenar o responsável indicado no subitem anterior, com fundamento no art. 19, caput, da Lei 8.443/1992, c/c o art. 210 do Regimento Interno do TCU, ao pagamento das importâncias a seguir especificadas, com a fixação do prazo de 15 (quinze) dias, a contar da notificação, para comprovar, perante o Tribunal (art. 23, inciso III, alínea "a", da Lei 8.443/1992, c/c o art. 214, inciso III, alínea "a", do Regimento Interno) , o recolhimento da dívida aos cofres do Tesouro Nacional, atualizada monetariamente e acrescida dos juros de mora, calculados a partir das datas discriminadas, até a data do recolhimento, na forma prevista na legislação em vigor:
	Data da Ocorrência
	Valor Histórico (R$) 
	Natureza

	15/10/2009
	300.000,00
	Débito

	30/11/2009
	600.000,00
	Débito

	30/07/2010
	600.000,00
	Débito

	15/05/2012
	17.214,84
	Crédito

9.4. aplicar ao Sr. Lourival Martins Araújo (XXX.702.341-XX) a multa prevista no art. 57 da Lei 8.443/1992, c/c o art. 267 do Regimento Interno, no valor de R$ 150.000,00 (cento e cinquenta mil reais) , fixando-lhe o prazo de 15 (quinze) dias, a contar da notificação, para que comprove, perante o Tribunal (art. 214, inciso III, alínea "a", do Regimento Interno) , o recolhimento da dívida aos cofres do Tesouro Nacional, atualizada monetariamente desde a data deste acórdão até a do efetivo recolhimento, se for paga após o vencimento, na forma da legislação em vigor;
9.5. autorizar, desde logo, nos termos do art. 28, inciso II, da Lei 8.443/1992, a cobrança judicial das dívidas, caso não atendida a notificação;
9.6. autorizar, desde logo, caso solicitado e o processo não tenha sido remetido para cobrança judicial, o pagamento das dívidas em até 36 (trinta e seis) parcelas mensais e consecutivas, nos termos do art. 26 da Lei 8.443/1992, c/c o art. 217 do Regimento Interno/TCU, fixando-se o vencimento da primeira parcela em 15 (quinze) dias, a contar do recebimento da notificação, e o das demais a cada mês, devendo incidir sobre cada valor mensal os correspondentes acréscimos legais, na forma prevista na legislação em vigor, sem prejuízo de alertar os responsáveis de que a falta de comprovação do recolhimento de qualquer parcela implicará o vencimento antecipado do saldo devedor;
9.7. notificar os responsáveis, a Fundação Nacional de Saúde e o Procurador-Chefe da Procuradoria da República no Estado do Mato Grosso, este último em atenção ao § 3º do art. 16 da Lei 8.443/1992, c/c o § 7º do art. 209 do Regimento Interno do TCU, acerca desta deliberação.

Tomada de contas especial instaurada pela Fundação Nacional de Saúde em razão da não comprovação da regular aplicação dos recursos do termo de compromisso, com vistas à implementação de sistema de abastecimento de água, no âmbito do Programa de Aceleração do Crescimento-PAC/2008.

Segunda Câmara

Município de Canabrava do Norte/MT.

3. Interessados/Responsáveis:
3.1. Interessado: Fundação Nacional de Saúde (26.989.350/0001-16).
3.2. Responsáveis: Base Dupla Serviços e Construções Civil Eireli (04.568.575/0001-66); Lourival Martins Araújo (XXX.702.341-XX); Prefeitura Municipal de Canabrava do Norte/MT (37.465.200/000120).

13.1. Ministros presentes: Augusto Nardes (na Presidência), Vital do Rêgo (Relator) e Antonio Anastasia.
13.2. Ministro-Substituto convocado: Marcos Bemquerer Costa.

VITAL DO RÊGO

Tratam os presentes autos de tomada de contas especial instaurada pela Funasa em desfavor de Lourival Martins Araújo, prefeito de Canabrava do Norte/MT (gestão 2009-2012) , em razão da não comprovação da regular aplicação dos recursos do Termo de compromisso TC/PAC 1933/08, registro Siafi 652134, que tinha por objeto a implementação de sistema de abastecimento de água, no âmbito do Programa de Aceleração do Crescimento-PAC/2008.
2.	Adoto como parte do relatório a instrução elaborada pela então Secretaria de Controle Externo de Tomada de Contas Especial (peça 173) , atual Unidade de Auditoria Especializada em Tomada de Contas Especial (AudTCE) , a seguir transcrita com os ajustes de forma pertinentes, a qual contou com a anuência de seus dirigentes (peças 174 e 175) :
	Cuidam os autos de tomada de contas especial instaurada pela Funasa em desfavor de Lourival Martins Araújo, prefeito de Canabrava do Norte/MT (gestão 2009-2012) , em razão da não comprovação da regular aplicação dos recursos do Termo de compromisso TC/PAC 1933/08, registro Siafi 652134, (peça 5) , que tinha por objeto a implementação de sistema de abastecimento de água para atender o aludido município, no Programa de Aceleração do Crescimento-PAC/2008.
HISTÓRICO
Em 08/10/2018, com fundamento na IN/TCU 71/2012, alterada pela IN/TCU 76/2016 e DN/TCU 155/2016, o dirigente da Funasa autorizou a instauração da tomada de contas especial (peça 1) . O processo foi registrado no sistema e-TCE com o número 1965/2018.
O Termo de compromisso TC/PAC 1933/08, registro Siafi 652134, foi firmado no valor de R$ 1.546.391,76, sendo R$ 1.500.000,00 à conta do compromissário e R$ 46.391,76 referentes à contrapartida do ente compromitente. 
O ajuste em tela teve vigência de 31/12/2008 a 22/11/2011, após sucessivas prorrogações (peça 60) , com prazo para apresentação da prestação de contas em 22/01/2012. Os repasses efetivos da União totalizaram R$ 1.500.000,00, com créditos realizados na conta vinculada nos dias 15/10/2009 (R$ 300.000,00) , 30/11/2009 (R$ 600.000,00) e 30/07/2010 (R$ 600.000,00) (peças 16, 23, 27, 33, 44, 77, 79 e 82) .
A Funasa realizou visitas técnicas ao município em 11/11/2009, 31/05/2010, 17/08/2010 e 11/05/2015 (peças 22, 26, 50 e 86) , tendo atestado nesta última inspeção a execução física de 77% do objeto, com objetivo não alcançado e indicação de que a obra se encontrava paralisada.
A prestação de contas e complementações enviadas foram analisadas por meio dos documentos constantes nas peças 37, 45 e 87.
O fundamento para a instauração da Tomada de Contas Especial, conforme consignado na matriz de responsabilização elaborada pelo tomador de contas (peça 119) , foi a constatação da seguinte irregularidade e conduta: 
Irregularidade: Não comprovação da boa e regular aplicação dos recursos recebidos da União, por meio do convênio TC/PAC nº 1933/2008, celebrado entre o órgão Fundação Nacional de Saúde e a prefeitura do Município Canabrava do Norte-MT. 
Conduta: Autorizar o pagamento integral das obras e serviços do objeto Execução do Sistema de Abastecimento de Água, em que pese a constatação da área técnica Fundação Nacional de Saúde, de que houve execução parcial do objeto do convênio TC/PAC 1933/2008. Conforme relatado no Parecer Técnico Conclusivo, não foi iniciado as obras do Leito de Secagem e Equipamento dos Laboratórios. Critérios/normas infringidas: Lei 4.320/1964, art. 62 e 63; cláusula 1 do convênio e contrato firmado com a empresa BASE DUPLA SERVIÇOS E CONSTRUÇÕES CIVIL EIRELI
O responsável arrolado na fase interna foi devidamente comunicado e, diante da ausência de justificativas suficientes para elidir a irregularidade e da não devolução dos recursos, instaurou-se a tomada de contas especial.
No relatório (peça 120) , o tomador de contas concluiu que o prejuízo importaria no valor original de R$ 1.500.000,00, imputando-se a responsabilidade a Lourival Martins Araújo, Prefeito, no período de 01/01/2009 a 31/12/2012, na condição de gestor dos recursos. 
Em 13/02/2020, a Controladoria-Geral da União emitiu o relatório de auditoria (peça 123) , em concordância com o relatório do tomador de contas. O certificado de auditoria e o parecer do dirigente do órgão de controle interno concluíram pela irregularidade das presentes contas (peças 124 e 125) .
Em 16/03/2020, o ministro responsável pela área atestou haver tomado conhecimento das conclusões contidas no relatório e certificado de auditoria, bem como do parecer conclusivo do dirigente do órgão de controle interno, manifestando-se pela irregularidade das contas, e determinou o encaminhamento do processo ao Tribunal de Contas da União (peça 126) .
Uma vez remetidos os autos a este Tribunal para fins de apreciação e julgamento, em sede de instrução preliminar (peça 129) , a análise dos pressupostos de procedibilidade previstos na IN/TCU 71/2012 verificou que não havia óbices preliminares que impedissem o prosseguimento desta tomada de contas especial, uma vez que não se configurou o transcurso de mais de dez anos entre o fato gerador e a primeira notificação válida do responsável Lourival Martins Araújo pela autoridade administrativa competente. Verificou-se, ainda, que o valor atualizado do débito apurado (sem juros) em 01/01/2017 era superior ao valor mínimo de alçada vigente nesta Corte de Contas. Por fim, foi encontrado débito imputável ao aludido responsável em outros processos no Tribunal.
Na sequência procedeu-se ao exame técnico dos elementos fáticos e jurídicos relacionados ao feito, com vistas a propiciar o estabelecimento de parâmetros processuais objetivos para a adequada apuração dos fatos, identificação dos responsáveis e quantificação do dano para fins de ressarcimento, nos seguintes termos (peça 129, p. 3-5) :
16. 	A avaliação realizada na fase interna aponta o prefeito Lourival Martins Araújo (gestão 2009-2012) como o responsável pelo dano apurado nos autos, que seria equivalente ao total dos recursos federais repassados, e estaria relacionado com a autorização do pagamento integral das obras e serviços do Termo de Compromisso TC/PAC 1933/08, em face da conclusão de apenas 77% do objeto pactuado.
17. 	O aludido percentual, por sua vez, consoante se depreende do Parecer Conclusivo à peça 86, decorreria da não execução do 'leito de secagem e equipamento dos laboratórios'.
18. 	Ainda de acordo com a avaliação precedente, a responsabilidade do aludido administrador teria por fundamento o fato de que a gestão dos recursos repassados ao município compromitente ocorreu integralmente durante o seu mandato, porquanto o repasse dos recursos federais ocorreu entre 15/10/2009 e 30/07/2010 (peças 16, 23, 27, 33, 44, 77, 79 e 82) e a execução das despesas ocorreu entre 22/12/2009 e 15/05/2012 (peças 32, 43, 76, 78, 81 e 74) .
19. 	Bem se sabe que compete ao administrador público comprovar a boa e regular aplicação dos recursos que lhe são confiados pela sociedade, nos termos do arts. 70, parágrafo único, e 37, caput, da Constituição de 1988 e do art. 93 do Decreto-Lei nº  200, de 25 de fevereiro de 1967, surgindo da violação desse dever a responsabilidade pelo dano apurado.
20. 	De mais a mais, o TCU tem entendimento sedimentado no sentido de que o efetivo benefício do ajuste à população, a partir do efetivo atingimento dos fins para os quais foi proposto, é condição necessária para a aprovação das contas do gestor responsável (Acórdão 8243/2013-TCU-Primeira Câmara, Min. Walton Alencar Rodrigues) , bem assim que a não consecução dos objetivos pactuados no convênio implica cobrança integral dos valores transferidos (Acórdão 6181/2011-TCU-Primeira Câmara, Min. Marcos Bemquerer; Acórdão 5821/2011-TCU-Segunda Câmara, Min. André de Carvalho) .
21. 	Sob esse ângulo, portanto, mostra-se devida a responsabilização do prefeito Lourival Martins Araújo nos autos.
22. 	De outro modo, no que toca à quantificação do dano, importa salientar que a imputação do valor total repassado a título de débito deve ter por fundamento não apenas o motivo informado na fase interna - execução parcial do objeto pactuado -, mas ser respaldado também em um aspecto de maior relevo, apontado pela legislação de regência como condição essencial para o funcionamento do empreendimento, que diz respeito à não apresentação da licença de operação devida (Parecer de Visita Técnica Conclusiva 0133/2015/RVT CV 1933/2008, de 25/06/2015, peça 86) .
23. 	Nesse sentido, não é demais lembrar que a construção, instalação, ampliação e funcionamento de estações de tratamento água dependem do prévio licenciamento ambiental, conforme estipulado pelo art. 10 da Lei nº 6.938/1981, que versa sobre a Política Nacional do Meio Ambiente, c/c o art. 2º, caput, e § 1º, da Resolução Conama nº 237/1997, que dispõe sobre critérios para o licenciamento ambiental, a seguir reproduzidos.
Art. 10.  A construção, instalação, ampliação e funcionamento de estabelecimentos e atividades utilizadores de recursos ambientais, efetiva ou potencialmente poluidores ou capazes, sob qualquer forma, de causar degradação ambiental dependerão de prévio licenciamento ambiental.  (Redação dada pela Lei Complementar nº 140, de 2011) .
Art. 2º. A localização, construção, instalação, ampliação, modificação e operação de empreendimentos e atividades utilizadoras de recursos ambientais consideradas efetiva ou potencialmente poluidoras, bem como os empreendimentos capazes, sob qualquer forma, de causar degradação ambiental, dependerão de prévio licenciamento do órgão ambiental competente, sem prejuízo de outras licenças legalmente exigíveis.
§ 1º. Estão sujeitos ao licenciamento ambiental os empreendimentos e as atividades relacionadas no anexo 1, parte integrante desta Resolução.
ANEXO 1 - ATIVIDADES OU EMPREENDIMENTOS SUJEITOS AO LICENCIAMENTO AMBIENTAL. 
Serviços de utilidade. 
 (...) - estações de tratamento de água.
24. 	Por seu turno, a licença de operação, de acordo com o art. 8º, inciso III, da Resolução Conama nº  237/1997, é a que 'autoriza a operação da atividade ou empreendimento após a verificação do efetivo cumprimento do que consta das licenças anteriores [licença prévia e de instalação], com as medidas de controle ambiental e condicionantes determinados para a operação'.
25. 	Diante dessas considerações, resulta que a imprestabilidade do empreendimento decorre não apenas da execução apenas parcial do objeto, mas da ausência de atendimento de condição essencial para o seu funcionamento, por não apresentação do licenciamento ambiental necessário, o que justifica quantificar o dano apurado nos autos em valor correspondente ao montante dos recursos federais transferidos, no total de R$ 1.500.000,00, devendo ser considerado o saldo de R$ 17.214,84 recolhido aos cofres federais em 15/05/2012 (peça 74) . 
26.	Além das questões apontadas na fase interna, reputa-se necessário incluir a empresa contratada no polo passivo da presente relação processual, diante do recebimento de valores a maior do que a parcela efetivamente executada.
27. 	Nesse passo, verifica-se que a empresa Base Dupla Serviços e Construções Civis Eireli (CNJP 04.568.575/0001-66) foi contratada para a execução do objeto (peças 35, 46, 48, 49) , tendo a aludida empresa emitido as Notas Fiscais 003, 341, 380, 405 e 512 (peças 32, 43, 76, 78 e 81) , que totalizam serviços no valor de R$ 1.537.238,95, integralmente pagos, conforme lançamentos constantes do extrato bancário à peça 74, a seguir sintetizados.
	Data
	Valor (R$) 
	NF

	19/10/2019
	6.000,00
	003

		13.200,00
	
	20/10/2009
	280.800,00
	
	23/12/2009
	26.796,00
	341

		570.024,00
	
	28/12/2009
	12.180,00
	
	24/08/2010
	19.117,20
	380

		8.689,63
	
		406.674,91
	
	27/10/2010
	7.245,88
	405

		154.139,69
	
		3.293,58
	
	15/05/2012
	1.279,43
	512

		581,56
	
		27.217,06
	
	Total                1.537.238,95
	
28. 	O valor devido pela aludida empresa soma o montante de R$ 336.121,78, que equivale à diferença entre o montante pago e o efetivamente executado, considerado o percentual de recursos federais envolvidos (R$ 1.537.238,95 - (R$ 1.546.391,75*0,77) * R$ 1.500.000,00 / R$ 1.546.391,75) . 
29. 	Verifica-se que foi dada oportunidade de defesa ao agente responsabilizado na fase interna, em obediência aos princípios constitucionais que asseguram o direito ao contraditório e à ampla defesa (art. 5º, inciso LV, da Constituição Federal) , conforme detalhado no item 'Análise dos Pressupostos de Procedibilidade da IN/TCU 71/2012', subitem 'Apreciação do Prejuízo ao Contraditório e Ampla Defesa'.
30. 	Entretanto, o responsável não apresentou justificativas suficientes para elidir a irregularidade e não recolheu o montante devido aos cofres do Tesouro Nacional, razão pela qual sua responsabilidade deve ser mantida.
31. 	Em virtude do que foi exposto, será proposta a citação do prefeito Lourival Martins Araújo pelo valor de R$ 1.500.000,00, e da empresa Base Dupla Serviços e Construções Civis Eireli, pelo valor de R$ 336.121,78.
32. 	Em acréscimo, será proposta a inclusão do Município de Canabrava do Norte/MT no polo passivo da presente relação processual, de modo a impedir que ocorra o indevido enriquecimento ilícito do ente federado e da União, que resultaria da eventual regularização das pendências apontadas nos autos para a entrada em operação do empreendimento, em face da condenação do responsável à restituição do valor integral repassado por meio do TC/PAC 1933/08.
Em vista do exame técnico realizado, foi proposta a citação dos responsáveis Lourival Martins Araújo, empresa Base Dupla Serviços e Construções Civis Eireli e Município de Canabrava do Norte/MT (37.465.200/0001-20) , nos seguintes termos:
a) realizar a citação dos responsáveis a seguir indicados, com fundamento nos arts. 10, § 1º, 12, incisos I e II, e 16, § 2º, alínea "b", da Lei nº  8.443/1992 c/c os arts. 202, incisos I e II, e 209, § 5º, inciso II, do RITCU, para que, no prazo de 15 (quinze) dias, em decorrência da conduta praticada, apresentem alegações de defesa e/ou recolham, aos cofres especificados, a quantia abaixo indicada, atualizada monetariamente a partir da respectiva data até o efetivo recolhimento, abatendo-se na oportunidade as quantias eventualmente ressarcidas, na forma da legislação em vigor, que geraram a irregularidade demonstrada a seguir:
Irregularidade 1: dano ao erário decorrente de pagamentos realizados a maior do que a parcela efetivamente executada no âmbito do Termo de compromisso TC/PAC 1933/08.
Dispositivos violados: Constituição Federal, arts. 37, caput, e 70, parágrafo único; Lei nº  8.666/1993, art. 3º; Decreto-Lei nº 200/1967, art. 93; Decreto nº 93.872/1986, art. 66.
Responsáveis solidários: Lourival Martins Araújo (XXX.702.341-XX) ; empresa Base Dupla Serviços e Construções Civis Eireli (CNJP 04.568.575/0001-66) .
	Data da Ocorrência
	Valor Histórico (R$) 
	Natureza

	24/08/2010
	142.364,58
	Débito

	27/10/2010
	7.245,88
	Débito

	27/10/2010
	154.139,69
	Débito

	27/10/2010
	3.293,58
	Débito

	15/02/2012
	1.279,43
	Débito

	15/02/2012
	581,56
	Débito

	15/02/2012
	27.217,06
	Débito

Cofre para recolhimento: Tesouro Nacional.
Responsável 1: Lourival Martins Araújo (XXX.702.341-XX) .
Conduta: efetuar pagamentos a maior para a empresa Base Dupla Serviços e Construções Civis Eireli para a consecução do objeto do Termo de compromisso TC/PAC 1933/08 do que a parcela efetivamente executada.
Nexo de causalidade: o pagamento a maior realizado em favor da empresa Base Dupla Serviços e Construções Civis Eireli para a consecução do objeto do Termo de compromisso TC/PAC 1933/08 resultou em prejuízo ao erário relativo à diferença paga, mas não executada.
Culpabilidade: não há excludentes de ilicitude, de culpabilidade e de punibilidade; é razoável supor que o responsável tinha consciência da ilicitude de sua conduta; era exigível conduta diversa da praticada, qual seja, realizar pagamentos correspondentes apenas à parcela dos serviços efetivamente executados.
Responsável 2: empresa Base Dupla Serviços e Construções Civis Eireli (CNJP 04.568.575/0001-66) .
Conduta: receber pagamentos a maior do que a parcela efetivamente executada para a consecução do objeto do Termo de compromisso TC/PAC 1933/08.
Nexo de causalidade: o recebimento de valores a maior do que a parcela efetivamente executada para a consecução do objeto do Termo de compromisso TC/PAC 1933/08 resultou em prejuízo ao erário relativo à diferença paga, mas não executada.
Culpabilidade: não há excludentes de ilicitude, de culpabilidade e de punibilidade; é razoável supor que o representante legal da empresa tinha consciência da ilicitude de sua conduta; era exigível conduta diversa da praticada, qual seja, receber pagamentos correspondentes apenas à parcela dos serviços efetivamente executados.
Irregularidade 2: dano provocado ao erário diante da execução apenas parcial do objeto do Termo de compromisso TC/PAC 1933/08 e da não apresentação da licença de operação do empreendimento.
Responsáveis solidários: Lourival Martins Araújo (XXX.702.341-XX) ; Município de Canabrava do Norte/MT (37.465.200/0001-20) .
	Data da Ocorrência
	Valor Histórico (R$) 
	Natureza

	15/10/2009
	300.000,00
	Débito

	30/11/2009
	600.000,00
	Débito

	30/07/2010
	600.000,00
	Débito

	24/08/2010
	142.364,58
	Crédito

	27/10/2010
	7.245,88
	Crédito

	27/10/2010
	154.139,69
	Crédito

	27/10/2010
	3.293,58
	Crédito

	15/02/2012
	1.279,43
	Crédito

	15/02/2012
	581,56
	Crédito

	15/02/2012
	27.217,06
	Crédito

	15/02/2012
	17.214,84
	Crédito

Cofre para recolhimento: Tesouro Nacional.
Responsável 1: Lourival Martins Araújo (XXX.702.341-XX) .
Conduta: executar apenas parcialmente as obras e serviços do Termo de compromisso TC/PAC 1933/08, apesar de realizar os pagamentos integrais à empresa contratada, e não apresentar a licença de operação do empreendimento.
Nexo de causalidade: a execução apenas parcial das obras e serviços do Termo de compromisso TC/PAC 1933/08 e a não apresentação da licença de operação do empreendimento, apesar do pagamento integral realizado à empresa contratada, resultaram na completa inservibilidade do empreendimento e na impossibilidade de aproveitamento da parcela executada, e, consequentemente, em prejuízo ao erário correspondente ao valor integral liberado.
Culpabilidade: não há excludentes de ilicitude, de culpabilidade e de punibilidade; é razoável supor que o responsável tinha consciência da ilicitude de sua conduta; era exigível conduta diversa da praticada, qual seja, executar o objeto do Termo de compromisso TC/PAC 1933/08 em sua integralidade, em consonância com o plano de trabalho aprovado, e apresentar a licença de operação do empreendimento.
Responsável 2: Município de Canabrava do Norte/MT (37.465.200/0001-20) .
Conduta: executar apenas parcialmente as obras e serviços do Termo de compromisso TC/PAC 1933/08, apesar de realizar os pagamentos integrais à empresa contratada, e não apresentar a licença de operação do empreendimento.
Nexo de causalidade: a execução apenas parcial das obras e serviços do Termo de compromisso TC/PAC 1933/08 e a não apresentação da licença de operação do empreendimento, apesar do pagamento integral realizado à empresa contratada, resultaram na completa inservibilidade do empreendimento e na impossibilidade de aproveitamento da parcela executada, e, consequentemente, em prejuízo ao erário correspondente ao valor integral liberado.
Culpabilidade: não há excludentes de ilicitude, de culpabilidade e de punibilidade; é razoável supor que o representante legal do ente tinha consciência da ilicitude de sua conduta; era exigível conduta diversa da praticada, qual seja, executar o objeto do Termo de compromisso TC/PAC 1933/08 em sua integralidade, em consonância com o plano de trabalho aprovado, e apresentar a licença de operação do empreendimento. 
Em consonância com o pronunciamento proferido pelo dirigente da unidade instrutiva em 21/05/2020 (peça 131) , foi efetuada citação dos responsáveis, nos seguintes moldes:
Lourival Martins Araújo - promovida a citação do responsável, conforme delineado adiante:
	Documento (peça) 
	Expedição
	Ciência (peça) 
	Base de dados (peça) 
	Fim do prazo

	Of. 24459/2020 (137) 
	15/07/2020
	Não houve (145) 
	RFB (172) 
	-

	Of. 47357/2020 (147) 
	15/09/2020
	Não houve (149) 
	RFB (172) 
	-

	Of. 47358/2020 (148) 
	15/09/2020
	Não houve (150) 
	Renach (146) 
	-

	Of. 72122/2020 (153) 
	08/01/2021
	Não houve (156) 
	Renach (146) 
	-

	Of. 72123/2020 (154) 
	08/01/2021
	Não houve (161) 
	TCU (146) 
	-

	Edital 1987/2020 (151) 
	24/12/2020
	-
	-
	10/02/2021

Base Dupla Serviços e Construções Civil Eireli - promovida a citação do responsável, conforme delineado adiante:
	Documento (peça) 
	Expedição
	Ciência (peça) 
	Base de dados (peça) 
	Fim do prazo

	Of. 24460/2020 (138) 
	15/07/2020
	Não houve (140) 
	RFB (136) 
	-

	Of. 6684/2021 (159) 
	05/03/2021
	Não houve (166) 
	RFB (146) 
	-

	Of. 6685/2021 (158) 
	05/03/2021
	Não houve (169) 
	RFB (146) 
	-

	Of. 6686/2021 (157) 
	05/03/2021
	Não houve (162) 
	TCU (146) 
	-

	Of. 6683/2021 (160) 
	05/03/2021
	11/03/2021 (165) 
	RFB (146) 
	15/04/2021 (164) 

Prefeitura Municipal de Canabrava do Norte/MT - promovida a citação do responsável, conforme delineado adiante:
	Documento (peça) 
	Expedição
	Ciência (peça) 
	Base de dados (peça) 
	Fim do prazo

	Ofício 24461/2020 (139) 
	15/07/2020
	27/07/2020 (142) 
	TCU (136) 
	11/08/2020

Conforme Despacho de Conclusão das Comunicações Processuais (peça 171) , as providências inerentes às comunicações processuais foram concluídas. 
Transcorrido o prazo regimental, o responsável Lourival Martins Araújo permaneceu silente. Por outro lado, a empresa Base Dupla Serviços e Construções Civil Eireli e o Município de Canabrava do Norte/MT apresentaram defesa.
EXAME TÉCNICO
O exame técnico ora proposto compreende a análise das defesas apresentadas, bem como da revelia configurada, tomando como base as irregularidades atribuídas aos responsáveis no âmbito das instruções precedentes, em cotejo com os elementos comprobatórios constantes dos autos e os argumentos que possam ser aproveitados em favor dos responsáveis em manifestações colhidas na fase interna desta Tomada de Contas Especial, acaso existentes.
Da validade das notificações
Preliminarmente, cumpre tecer breves considerações sobre a forma como são realizadas as comunicações processuais no TCU. A esse respeito, destacam-se o art. 179, do Regimento Interno do TCU (Resolução 155, de 04/12/2002) e o art. 4º, inciso III, § 1º, da Resolução TCU 170, de 30/06/2004, in verbis:
Art. 179. A citação, a audiência ou a notificação, bem como a comunicação de diligência, farse-ão:
I - mediante ciência da parte, efetivada por servidor designado, por meio eletrônico, fac-símile, telegrama ou qualquer outra forma, desde que fique confirmada inequivocamente a entrega da comunicação ao destinatário;
II - mediante carta registrada, com aviso de recebimento que comprove a entrega no endereço do destinatário;
III - por edital publicado no Diário Oficial da União, quando o seu destinatário não for localizado
 (...) Art. 3º As comunicações serão dirigidas ao responsável, ou ao interessado, ou ao dirigente de órgão ou entidade, ou ao representante legal ou ao procurador constituído nos autos, com poderes expressos no mandato para esse fim, por meio de:
I - correio eletrônico, fac-símile ou telegrama;
II - servidor designado;
III - carta registrada, com aviso de recebimento;
IV - edital publicado no Diário Oficial da União, quando o seu destinatário não for localizado, nas hipóteses em que seja necessário o exercício de defesa.
Art. 4º. Consideram-se entregues as comunicações:
I - efetivadas conforme disposto nos incisos I e II do artigo anterior, mediante confirmação da ciência do destinatário;
II - realizadas na forma prevista no inciso III do artigo anterior, com o retorno do aviso de recebimento, entregue comprovadamente no endereço do destinatário;
III - na data de publicação do edital no Diário Oficial da União, quando realizadas na forma prevista no inciso IV do artigo anterior.
§ 1º O endereço do destinatário deverá ser previamente confirmado mediante consulta aos sistemas disponíveis ao Tribunal ou a outros meios de informação, a qual deverá ser juntada ao respectivo processo.
Bem se vê, portanto, que a validade da citação via postal não depende de que o aviso de recebimento seja assinado pelo próprio destinatário da comunicação, o que dispensa, no caso em tela, a entrega do AR em "mãos próprias". A exigência da norma é no sentido de o Tribunal verificar se a correspondência foi entregue no endereço correto, residindo aqui a necessidade de certeza inequívoca. 
Não é outra a orientação da jurisprudência do TCU, conforme se verifica dos julgados a seguir transcritos:
São válidas as comunicações processuais entregues, mediante carta registrada, no endereço correto do responsável, não havendo necessidade de que o recebimento seja feito por ele próprio (Acórdão 3648/2013-TCU-Segunda Câmara, Relator Min. José Jorge) ;
É prescindível a entrega pessoal das comunicações pelo TCU, razão pela qual não há necessidade de que o aviso de recebimento seja assinado pelo próprio destinatário. Entregandose a correspondência no endereço correto do destinatário, presume-se o recebimento da citação. (Acórdão 1019/2008-TCU-Plenário, Min. Benjamin Zymler) ;
As comunicações do TCU, inclusive as citações, deverão ser realizadas mediante Aviso de Recebimento - AR, via Empresa Brasileira de Correios e Telégrafos, bastando para sua validade que se demonstre que a correspondência foi entregue no endereço correto. (Acórdão 1526/2007-TCU-Plenário, Min. Aroldo Cedraz) .
A validade do critério de comunicação processual do TCU foi referendada pelo Supremo Tribunal Federal, nos termos do julgamento do MS-AgR 25.816/DF, por meio do qual se afirmou a desnecessidade da ciência pessoal do interessado, entendendo-se suficiente a comprovação da entrega do "AR" no endereço do destinatário:
Ementa: agravo regimental. Mandado de segurança. Desnecessidade de intimação pessoal das decisões do tribunal de contas da união. art. 179 do regimento interno do TCU. Intimação do ato impugnado por carta registrada, iniciado o prazo do art. 18 da Lei 1.533/1951 da data constante do aviso de recebimento. Decadência reconhecida. Agravo improvido.
O envio de carta registrada com aviso de recebimento está expressamente enumerado entre os meios de comunicação de que dispõe o Tribunal de Contas da União para proceder às suas intimações.
O inciso II do art. 179 do Regimento Interno do TCU é claro ao exigir apenas a comprovação da entrega no endereço do destinatário, bastando o aviso de recebimento simples. 
Da revelia do responsável Lourival Martins de Araújo
No caso vertente, tentou-se a citação do responsável Lourival Martins de Araújo nos endereços constantes das bases de dados da Receita Federal e da Carteira Nacional de Habilitação custodiadas pelo TCU (peças 172 e 146) . 
Frustradas as tentativas realizadas por meio de carta registrada, e configurada a situação de destinatário não localizado, promoveu-se a citação do responsável por edital, publicada no Diário Oficial da União em 24/12/2020, com fundamento no art. 179, inciso III, do Regimento Interno do TCU (peça 151) .
Regularmente atendidos os requisitos processuais legalmente previstos, têm-se por válida a notificação do responsável. 
Superada a análise acerca da validade das notificações, transcorrido o prazo regimental fixado e mantendo-se inerte o aludido responsável, impõe-se que seja considerado revel, dando-se prosseguimento ao processo, com fulcro no art. 12, § 3º, da Lei 8.443/1992.
Nos processos do TCU, a revelia não leva à presunção de que seriam verdadeiras todas as imputações levantadas contra os responsáveis, diferentemente do que ocorre no processo civil, em que a revelia do réu opera a presunção da verdade dos fatos narrados pelo autor (Acórdão 1009/2018-TCU-Plenário, Min. Bruno Dantas; 2.369/2013-Plenário, Min. Benjamin Zymler e 2.449/2013-Plenário, Min. Benjamin Zymler) . Dessa forma, a avaliação da responsabilidade do agente não pode prescindir da prova existente no processo ou para ele carreada. 
Como visto, o responsável foi citado em decorrência do prejuízo acarretado pelos pagamentos a maior realizados à Base Dupla Serviços e Construções Civis Eireli e pela execução apenas parcial das obras do TC/PAC 1933/08, bem como pela não apresentação da licença de operação do empreendimento, com consequente desperdício dos recursos públicos transferidos, diante da completa inservibilidade do empreendimento e da impossibilidade de aproveitamento da parcela executada.
Ao deixar de se manifestar, o responsável deixou de produzir prova da regular aplicação dos recursos sob sua responsabilidade, em afronta às normas que impõem aos gestores públicos a obrigação legal de, sempre que demandados pelos órgãos de controle, apresentar os documentos que demonstrem a correta utilização das verbas públicas, a exemplo do contido no art. 93 do Decreto-Lei 200/1967: "Quem quer que utilize dinheiros públicos terá de justificar seu bom e regular emprego na conformidade das leis, regulamentos e normas emanadas das autoridades administrativas competentes." 
Mesmo as alegações de defesa não sendo apresentadas, considerando o princípio da verdade real que rege esta Corte, procurou-se buscar, em manifestações do responsável na fase interna desta Tomada de Contas Especial, se havia algum argumento que pudesse ser aproveitado a seu favor. 
No entanto, o responsável, mesmo notificado na fase interna, inclusive por edital, não se manifestou (peça 120, p. 4, itens 7.1.1 e 7.1.2) , não havendo, assim, nenhum argumento que possa vir a ser analisado e posteriormente servir para afastar as irregularidades apontadas. 
Em se tratando de processo em que a parte interessada não se manifestou acerca das irregularidades imputadas, não há elementos para que se possa efetivamente aferir e reconhecer a ocorrência de boa-fé na sua conduta, podendo este Tribunal, desde logo, proferir o julgamento de mérito pela irregularidade das contas, conforme os termos dos §§ 2º e 6º do art. 202 do Regimento Interno do TCU (Acórdão 2064/2011-TCU-Primeira Câmara, Min. Ubiratan Aguiar; 6.182/2011-1ª Câmara, Min. Weber de Oliveira; 4.072/2010-1ª Câmara, Min. Valmir Campelo; 1.189/2009-1ª Câmara, Min. Marcos Bemquerer; e 731/2008-Plenário, Min. Aroldo Cedraz) .
Dessa forma, diante da configuração da revelia do responsável Lourival Martins Araújo, nos termos do art. 12, § 3º, da Lei 8.443/1992, e da ausência de elementos que afastem as irregularidades que lhe foram imputadas neste processo de contas, será proposto o julgamento pela irregularidade das suas contas, com a consequente condenação ao pagamento do débito apurado, sem prejuízo da aplicação da sanção punitiva legalmente prevista.
Da defesa apresentada pela empresa Base Dupla Serviços e Construções Civil Eireli
A empresa apresentou a defesa acostada à peça 170 por meio de advogado regularmente constituído.
Em preliminar, a defesa faz digressões teóricas sobre as disciplinas normativas que tratam da incidência de prazo prescricional sobre as ações de controle a cargo do TCU. Nesse sentido, após defender a data do repasse dos recursos, e não a vigência do instrumento, como termo inicial para a contagem dos prazos, a empresa discorre sobre o prazo decenal utilizado pelo Tribunal para efeitos de aplicação da sanção punitiva e sobre os recentes posicionamentos dos tribunais superiores acerca do conteúdo da norma contida no art. 37, § 5º, da Constituição Federal, historicamente apontado como fundamento para a imprescritibilidade das ações de ressarcimento ao erário, e, por fim, sobre a incidência da Lei 9.873/1999 na esfera controladora.
Nessa toada, pondera que, no caso vertente, por qualquer parâmetro temporal utilizado, quinquenal ou decenal, tendo em conta o interregno de tempo havido entre o alegado fato gerador, no seu entendimento a data do último repasse, em 27/10/2010, e a citação da empresa, em 16/03/2021, teria ocorrido a prescrição da pretensão punitiva e ressarcitória do TCU.
No mérito, a empresa inicialmente alega prejuízo ao contraditório e à ampla defesa provocado por uma suposta falta de informações adequadas, uma vez que, também no seu entendimento, não seria possível afirmar, por simples dedução, que a obra não entrou em funcionamento, fato este que também lançaria dúvidas sobre o percentual não executado.
Nesse contexto, a empresa sustenta que não houve a apresentação detalhada da composição dos supostos R$ 316.121,78, que representariam o valor do débito a ela atribuído. Neste ponto, pontua que a obra vinha sendo executada de acordo com o plano de trabalho e projeto, e alude à possibilidade de parte da obra ter sido executada sem aprovação de autorização solicitada do projeto. 
Sobre esse ponto, a defesa faz menção a "contradições contextuais insuperáveis", que estaria evidenciada no confronto entre o conteúdo do 1º parágrafo da peça 86, p. 2, e o consignado nos itens 10-15 da tabela 4-Itens de Controle da peça 22.
A defesa também se mostra irresignada com as disposições contidas nos itens 22 a 25 da instrução precedente (peça 129) , indicando que os motivos ali elencados servem de fundamento apenas para a responsabilização do agente público.
Ao fim, a defesa pugna pela extinção do feito sem julgamento do mérito, com base no reconhecimento da preliminar de prescrição ou, ainda, em face da alegação de cerceamento de defesa decorrente da ausência de detalhamento acerca dos serviços que não teriam executados. No mérito, pugna pela improcedência do feito e, subsidiariamente, pela determinação para a produção de perícia técnica.
Da análise da preliminar de prescrição
A primeira preliminar versa sobre a ocorrência da prescrição da pretensão persecutória do Estado, que engloba a pretensão punitiva e ressarcitória.
Conforme apontado pela defesa, a questão em tela foi recentemente analisada pelo Supremo Tribunal Federal, no Recurso Extraordinário - RE 636.886, mediante o qual foi fixada a tese, com repercussão geral reconhecida, de que "é prescritível a pretensão de ressarcimento ao erário fundada em decisão de Tribunal de Contas" (Tema 899) . Em que pese o questionamento acerca da abrangência da tese ali firmada, no sentido de que se circunscreveria apenas ao processo de execução da condenação imposta pelo TCU (ou seja, inaplicável à pretensão de ressarcimento exercida no processo "conhecimento" da TCE) , verifica-se que o STF, por meio de decisões prolatadas pelas suas duas turmas, tem decidido de forma reiterada que se aplica o prazo prescricional de 5 anos previsto na Lei 9.873/1999 às pretensões sancionatória e ressarcitória a cargo do Tribunal de Contas da União. 
Seja por aplicação direta ou por analogia, a orientação sufragada é no sentido de que o prazo de 5 anos é compatível com a tese de que a ação e a execução prescrevem no mesmo prazo (Súmula 150 do STF) , bem como com o fato de que a Lei 9.873/1999 - que regulamenta o exercício de ação punitiva pela Administração Pública Federal, direta e indireta - regeria integralmente a prescrição no âmbito do TCU. Quanto a este último aspecto, o Ministro Luís Roberto Barroso, no voto exarado no julgamento do MS 32.201, embora tenha advertido que a atuação do TCU, em sua acepção clássica, não se qualifica como exercício do poder de polícia, ressaltou que a Lei 9.873/1999 assumiria vocação regulatória geral da prescrição do exercício da competência sancionadora da Administração Pública, sendo sua disciplina aplicável a qualquer ação punitiva da Administração Pública Federal, exceto àquelas esferas em que exista regulamentação específica. Ademais, em virtude da autonomia científica do Direito Administrativo, não haveria razão plausível para suprimir a omissão da Lei Orgânica do Tribunal de Contas da União, no tocante ao estabelecimento de um prazo prescricional próprio, valendo-se das normas de direito civil, e não das de direito administrativo.
Eis algumas ementas que evidenciam o entendimento predominante do STF:
Ementa: AGRAVO REGIMENTAL EM MANDADO DE SEGURANÇA. TOMADA DE CONTAS ESPECIAL. TRIBUNAL DE CONTAS DA UNIÃO. CONDENAÇÃO A RESSARCIMENTO AO ERÁRIO. PRESCRIÇÃO. MARCO INTERRUPTIVO. ART. 2°, II, DA LEI 9.873/1999. ATO INEQUÍVOCO DE APURAÇÃO DO FATO. DISCUSSÃO. DIREITO LÍQUIDO E CERTO. DEMONSTRAÇÃO. INOCORRÊNCIA. SUBSISTÊNCIA DA DECISÃO AGRAVADA. AGRAVO A QUE SE NEGA PROVIMENTO. I - As razões do agravo regimental são inaptas para desconstituir os fundamentos da decisão agravada, que, por isso, se mantêm hígidos. II - Aplicando-se a regulamentação da Lei 9.873/1999 ao caso concreto, observa-se que a pretensão sancionatória do TCU, em relação aos atos praticados pelo impetrante, levando-se em consideração a ocorrência de 5 causas interruptivas da prescrição, não teria sido fulminada pelo decurso do tempo. III - A pretensão do recorrente, fundada na discussão sobre os fatos apontados como marcos interruptivos da prescrição da pretensão punitiva da Administração Pública, refoge aos estreitos limites do mandamus, ante a ausência de liquidez e certeza do direito pleiteado. IV - Agravo regimental a que se nega provimento. MS 36067 ED-AgR. Órgão julgador: Segunda Turma. Relator (a) : Min. RICARDO LEWANDOWSKI. Julgamento: 18/10/2019
Ementa: AGRAVO REGIMENTAL EM RECLAMAÇÃO. TRIBUNAL DE CONTAS DA UNIÃO. TOMADA DE CONTA ESPECIAL. PRESCRIÇÃO DA PRETENSÃO PUNITIVA. RECONHECIDA EM DECISÃO DO SUPREMO TRIBUNAL FEDERAL. PRESCRITIBILIDADE DO RESSARCIMENTO AO ERÁRIO FUNDADA EM DECISÃO DE TRIBUNAL DE CONTAS. AÇÃO DE IMPROBIDADE ADMINISTRATIVA COM PEDIDO DE RESSARCIMENTO JÁ EM CURSO. AGRAVO REGIMENTAL A QUE SE NEGA PROVIMENTO. I - O acórdão do TCU determinou a formação de processo administrativo para avaliarem, efetivamente, a eventual responsabilização do agravado para o ressarcimento do dano ao erário, contrariando, assim, autoridade desta Corte no MS 35.512/DF, uma vez que houve a concessão da segurança para declarar a ocorrência da prescrição da pretensão punitiva do TCU em relação às infrações imputadas a ele, destacando-se que a União poderia perseguir os valores referentes ao ressarcimento dos danos na esfera judicial. II - Agravo regimental a que se nega provimento. (Rcl 39497 AgR. Órgão julgador: Segunda Turma. Relator (a) : Min. RICARDO LEWANDOWSKI. Julgamento: 10/10/2020) 
Ementa: MANDADO DE SEGURANÇA. DIREITO ADMINISTRATIVO. TRIBUNAL DE CONTAS DA UNIÃO. SERVIDOR DA SECRETARIA DE SAÚDE DO ESTADO DO ACRE. FISCALIZAÇÃO OMISSA E DEFICIENTE NA EXECUÇÃO DE DOIS CONVÊNIOS FIRMADOS ENTRE A SECRETARIA ESTADUAL E O MINISTÉRIO DA SAÚDE. APLICAÇÃO DE MULTA. ARTS. 28, II, E 58, II, DA LEI 8.443/1992. ART. 268, II, DO REGIMENTO INTERNO DO TCU. PRESCRIÇÃO DA PRETENSÃO SANCIONATÓRIA. OCORRÊNCIA. APLICAÇÃO DA LEI 9.873/1999. PRECEDENTES DESTE STF. MEDIDA LIMINAR DEFERIDA E RATIFICADA NO EXAME DE MÉRITO. SEGURANÇA CONCEDIDA PARA AFASTAR A MULTA APLICADA. 1. A prescrição da pretensão punitiva do TCU é regulada pela Lei 9.873/1999, descabendo a aplicação do prazo decenal previsto na legislação civil (art. 205 do Código Civil) . Ao revés, incide o prazo quinquenal previsto na Lei 9.873/1999 (MS 32201, Rel. Min. Roberto Barroso, PRIMEIRA TURMA, DJe 7/8/2017; MS 35.512-AgR, Rel. Min. Ricardo Lewandowski, SEGUNDA TURMA, DJe 21/6/2019) . 2. In casu, na linha do parecer apresentado pelo Ministério Público Federal e da decisão liminar de minha lavra, é inequívoca a superação do prazo prescricional quinquenal. Os ilícitos apontados pela Corte de Contas ocorreram em julho de 2006, tendo o processo de auditoria sido instaurado em 9/10/2006. A ordem de citação do responsável para a audiência, por sua vez, ocorreu em 25/6/2007. Entretanto, a decisão condenatória recorrível foi exarada somente em 31/5/2016, data da prolação do Acórdão 3513/2016-TCU-Primeira Câmara. 3. Ex positis, CONCEDO A SEGURANÇA unicamente para afastar a sanção de multa aplicada ao impetrante, nos autos da Tomada de Contas Processo 023.288/2006-0, máxime da ocorrência de prescrição da pretensão punitiva do Tribunal de Contas da União. MS 35940. (Órgão julgador: Primeira Turma. Relator (a) : Min. LUIZ FUX. Julgamento: 16/06/2020) .
Essa orientação também foi seguida nas seguintes decisões monocráticas: MS 36.127-MC/DF e MS 35.940-MC/DF, Rel. Min. Luiz Fux; MS 35.294, MS 35.539/DF e MS 35.971-TP/DF, Rel. Min. Marco Aurélio; MS 34.256 MC/DF, MS 36.054-MC e MS 36.067-MC/DF, Rel. Min. Ricardo Lewandowski.
O Supremo Tribunal Federal tem se pronunciado no sentido de reconhecer não só a aplicação da prescrição quinquenal com fulcro na interpretação da Lei 9.873/1999, mas também a incidência dos marcos interruptivos do prazo prescricional consignados na referida lei, tantas vezes quanto presentes os suportes fáticos (MS 32201, Relator: Min. Roberto Barroso) . 
Entendimento que também foi adotado nas seguintes decisões monocráticas: MS 36.054, MS 34.256-MC, MS 35.512 e MS 36.067-MC, todos de relatoria do Min. Ricardo Lewandowski; MS 35.294, MS 35.539 e MS 35.971-TP, todos de relatoria do Min. Marco Aurélio; MS 32.201, Rel. Min. Roberto Barroso, e MS 36.127-MC e MS 35.940-MC, Min. Luiz Fux.
Em relação ao termo inicial da contagem do prazo prescricional, o caput do art. 1º da Lei 9.873/1999 oferece solução que não destoa do modelo adotado pelo TCU no incidente de uniformização de jurisprudência, em que se examinou a prescrição da pretensão punitiva, nos termos do Acórdão 1441/2016-TCU-Plenário (Rel. Min. Benjamin Zymler) , com a adição da particularidade de explicitar o caso de infrações permanentes ou continuadas:
a) Regra geral: 'data da prática do ato'  (o que equivale a 'ocorrência da irregularidade sancionada') ;
b) Regra especial: 'no caso de infração permanente ou continuada, do dia em que tiver cessado'.
No caso vertente, a realização de pagamentos diversos em face de serviços não executados caracteriza irregularidade de trato continuado, incidindo, portanto, a regra prevista na alínea "b" do art. 1º da Lei 9.873/1999, de sorte que o termo inicial da contagem do prazo prescricional no caso em análise coincide com o dia em que cessou a infração, ou seja, o dia em que realizado o último pagamento à contratada, 15/05/2012.
A Lei 9.873/1999, no art. 2º, estabelece as causas interruptivas da prescrição punitiva, consoante abaixo transcrito, já na redação conferida pela Lei 11.941/2009:
Art. 2º Interrompe-se a prescrição da ação punitiva:
I - pela notificação ou citação do indiciado ou acusado, inclusive por meio de edital;
II - por qualquer ato inequívoco, que importe apuração do fato;
III - pela decisão condenatória recorrível.
IV - por qualquer ato inequívoco que importe em manifestação expressa de tentativa de solução conciliatória no âmbito interno da administração pública federal.
O quadro a seguir indica alguns eventos processuais, ocorridos no curso de uma TCE (fase interna e externa) - instaurada em razão de irregularidades na aplicação de recursos da União transferidos a entes subnacionais - que poderiam ser enquadrados nas causas de interrupção da prescrição acima apontadas, sem prejuízo, é claro, de outras ocorrências fáticas elegíveis como marco interruptivo, a depender da forma de proceder de cada entidade ou órgão tomador de contas.
	I - pela notificação ou citação do indiciado ou acusado, inclusive por meio de edital;
	 (i) notificação no âmbito do procedimento administrativo de ressarcimento previamente à instauração da TCE;
 (ii) notificação efetuada pelo órgão tomador de contas acerca da instauração da TCE;
 (iii) citação efetuada pelo TCU.
*Data da ciência da notificação ou citação pelos responsáveis ou de publicação do edital no DOU.

	II - por qualquer ato inequívoco, que importe apuração do fato;
* procedimento que evidencie a apuração dos fatos irregulares, com o objetivo quantificar o dano e identificar possíveis responsáveis.
	 (i) relatório de sindicância ou PAD;
 (ii) relatório de apuração de irregularidades referente ao processo administrativo prévio à instauração da TCE;
 (iii) relatórios de fiscalização, pareceres, despachos, informações e memorandos relacionados à apuração dos fatos irregulares;
 (iv) relatório do tomador de contas;
 (v) relatório do controle interno; 
 (vi) termo de instauração ou designação de instauração da TCE;
 (vii) autuação da TCE no TCU; entre outras causas.
*Há quem inclua nesse grupo diligências que comprovam providências do responsável sobre as irregularidades investigadas.

	III - pela decisão condenatória recorrível.
	 (i) Verifica-se apenas no âmbito do TCU com a data da prolação do acórdão condenatório recorrível.

	IV - por qualquer ato inequívoco que importe em manifestação expressa de tentativa de solução conciliatória no âmbito interno da administração pública federal.
	 (i) pedido de parcelamento;
 (ii) pagamento parcial do débito;
 (iii) qualquer manifestação do responsável que demonstre claramente a sua intenção de recolher o débito.

Bem se vê, portanto, que haveria uma multiplicidade de causas de interrupção da prescrição, conforme se depreende do art. 2º da Lei 9.873/1999. Tal exegese encontra respaldo em precedentes do STF, a exemplo do que se decidiu no julgamento do MS 36067 (Rel. Min. Ricardo Lewandowski) , com destaque para trecho do voto em que o Relator reconhece cinco causas de interrupção da prescrição, in verbis:
 (...) Assim, faz-se necessário levar em consideração que, apesar de os fatos objeto da apuração conduzida pela Corte de Contas remontarem aos anos de 1999 e 2000, período no qual o impetrante era Secretário de Saúde municipal, o Tribunal de Contas da União deu prosseguimento à tomada de contas especial por ter constatado a ocorrência de 5 causas interruptivas da prescrição, a saber: a) relatório de auditoria em conjunto realizada pelo Denasus e pela Secretaria Federal de Controle, lavrado em 06/07/2001, sendo este, certamente, um ato inequívoco que importou a apuração do fato (art. 2º, II, da Lei n. 9.873/1999) ; b) instauração de Tomada de Contas Especial pelo FNS, ocorrida em 05/10/2005, sendo este também, certamente, um ato inequívoco que importou a apuração do fato  (art. 2º, II, da Lei n. 9.873/1999) ; c) a autuação da presente Tomada de Contas Especial no âmbito do Tribunal de Contas da União, ocorrida em 12/08/2008, sendo este também, certamente, um ato inequívoco que importou a apuração do fato  (art. 2º, II, da Lei n. 9.873/1999) ; d) o ato que ordenou a citação do responsável, ora impetrante, ocorrida em 12/07/2010 (art. 2º, I, da Lei n. 9.873/1999) ; e e) o exercício do poder punitivo ocorrido em 20/06/2012, data da prolação do Acórdão 1563/2012-TCU-Plenário (art. 2º, III, da Lei n. 9.873/1999) .
No caso concreto, tendo como parâmetro a tese firmada pelo STF, no RE 636.886, no sentido de que ambas as pretensões do TCU (punitiva e ressarcitória) sujeitam-se ao prazo prescricional de 5 anos previsto na Lei 9.873/1999, considerando, ainda, o sistema prescricional descrito na citada lei, inclusive as causas de suspensão e de interrupção da prescrição, temos os seguintes eventos processuais:
 data da prática do ato (termo inicial para contagem dos prazos prescricionais, conforme detalhado anteriormente) : 15/05/2012, data da realização do último pagamento em favor da empresa Base Dupla Construções (peça 74, p. 2) ;
 Ofício 1995/2010, de 16/11/2010, com notificação para a apresentação da prestação de contas final do ajuste: recebido em 25/11/2010 (peças 51 e 52) ;
 Ofício 023/2012, de 04/01/2012, com notificação para a apresentação da prestação de contas final do ajuste: recebido em 13/01/2012 (peças 65 e 66) ;
 Parecer de visita técnica conclusiva 133/2015, de 25/06/2015 (peça 86) ;
 Parecer Financeiro 102/2015, de 01/12/2015 (peça 87) ;
Relatório do Tomador de Contas: 20/11/2018 (peça 120) ;
 Relatório de Auditoria 1965/2018: 11/02/2020 (peça 123) ;
 Certificado de Auditoria: 13/02/2020 (peça 124) ;
 Parecer do dirigente do Controle Interno: 17/02/2020 (peça 125) ;
 Pronunciamento Ministerial: 13/03/2020 (peça 126) ;
 autuação do processo no TCU: 18/03/2020;
 ciência da notificação enviada à empresa Base Dupla: 11/03/2021 (peça 165) .
Analisando-se a sequência de eventos processuais enumerados no item anterior, os quais teriam o condão de interromper a prescrição da ação punitiva desta Corte no entender do STF, observa-se que não transcorreu o prazo prescricional de 5 (cinco) anos entre cada evento processual e o seguinte. Portanto, mesmo levando-se em consideração o entendimento do STF, não teria ocorrido a prescrição da pretensão sancionatória e ressarcitória a cargo do TCU.
Por outro lado, especificamente no que tange à prescrição da pretensão punitiva, verifica-se que o Acórdão 1441/2016-TCU-Plenário, Relator Ministro Benjamin Zymler, que uniformizou a jurisprudência acerca dessa questão, subordinou tal prescrição ao prazo prescricional geral indicado no art. 205, do Código Civil, que é de dez anos, contado da data de ocorrência da irregularidade sancionada, nos termos do art. 189, do Código Civil, sendo este prazo interrompido pelo ato que ordenar a citação, a audiência ou a oitiva do responsável.
No caso em exame, não ocorreu a prescrição da pretensão punitiva, uma vez que não se observou o transcurso de 10 anos entre a irregularidade sancionada, ocorrida em 15/05/2012, data do último pagamento efetuado, e o ato de ordenação da citação, ocorrido em 21/05/2020 (peça 131) .
Portanto, diferente do entendimento esposado pela defesa, por qualquer parâmetro que se verifique a questão, não ocorreu a prescrição quanto à competência punitiva e ressarcitória deste Tribunal.
Diante dessas considerações, propõe-se a rejeição da preliminar de prescrição apresentada pela empresa.
Análise das alegações de mérito
No que toca ao mérito, melhor sorte não assiste à empresa. Como visto, a linha de defesa por ela apresentada sustenta que não foram considerados os serviços que, embora não aprovados no plano de trabalho, foram executados, sobre os quais se falou em "contradições contextuais insuperáveis", bem assim que houve cerceamento de defesa em face da ausência de detalhamento do montante apontado como recebido a maior, no valor de R$ 316.121,78, e, por fim, que não lhe cabe imputação genérica como a feita ao agente público. 
Em primeiro lugar, a alegação de que à empresa estaria sendo imputada uma ilicitude que deveria recair exclusivamente sobre o agente público não se sustenta. A conduta tratada nos itens 22 a 25 da instrução precedente (peça 129) , reproduzida no início desta instrução, diz respeito especificamente à não apresentação da licença de operação. 
Conforme se verifica na proposta de encaminhamento formulada na referida instrução, a ilicitude em comento consta da irregularidade 2, que tem como responsáveis solidários apenas o prefeito Lourival Martins Araújo e o Município de Canabrava do Norte/MT. 
A empresa, por sua vez, foi citada apenas pelo recebimento de recursos em montante superior aos serviços por ela executados, conforme se verifica na irregularidade 1 da mesma proposta de encaminhamento e na descrição da conduta da empresa.
Também não merece guarida a menção feita a "contradições contextuais insuperáveis", formulada com base na comparação entre o conteúdo do 1º parágrafo da peça 86, p. 2, e o consignado nos itens 10-15 da tabela 4-Itens de Controle da peça 22.
 De acordo com a defesa, as informações constantes da peça 22 contradiriam aquelas constantes da peça 86. De modo específico, o excerto mencionado da peça 86 faria alusão a um pedido de alteração do projeto, ao passo que as informações da peça 22 indicaria não ter ocorrido proposta de alteração do projeto.
Ocorre que, como o próprio trecho da peça 86 informa, tal proposta de alteração somente teria sido formulada em 27/07/2010, ao passo que a peça 22 foi produzida em 18/11/2009, de modo que se mostra cronologicamente impossível o casamento das informações nas duas peças.
De mais a mais, a referida peça 86, que trata do Parecer de Visita Técnica Conclusiva 133/2015 (peça 86) , elaborado com base na visita realizada em 11/05/2015, após fazer referência ao estado de deterioração dos serviços devido à paralização dos serviços por tempo superior a um ano, e ratificar a execução física do objeto do ajuste em 77%, que seria o mesmo verificado na visita anterior, realizada em 10/06/2014, faz expressa menção aos serviços realizados em desacordo com o projeto aprovado, ao consignar que "Em análise do processo foi constatado que existe pedido de alteração de projeto na data de 27/07/2010, que não concretizou a aprovação, porém há evidências que a prefeitura executou conforme projeto não aprovado".
A despeito do específico registro de que a prefeitura teria realizado serviços não aprovados, o referido parecer não realiza glosa de serviços não aprovados. Ao contrário, apresenta um panorama geral, que compreende serviços realizados, parcialmente realizados e não realizados, nestes termos: "Na visita verificou-se evidências da execução da rede de distribuição, da adutora, das ligações domiciliares, da execução parcial do reservatório, da ETA, da casa de química e da captação. Não foram iniciadas as obras do leito de secagem e equipamento dos laboratórios".
Essas informações, importa registrar, mostram-se alinhadas com as registradas na reunião realizada em 26/03/2015 entre técnicos da Funasa e o Município de Canabrava do Norte/MT para tratar de questões relacionadas a diversos ajustes, em que foi registrado o mesmo percentual de execução física  do sistema objeto do TC/PAC 1933/08 (77%) e também foi registrada a informação prestada pelo assessor de planejamento do convenente de que a entrada em operação do empreendimento estava pendente do funcionamento da ETA e dos equipamentos do laboratório (peça 85) .
Por fim, as informações acima guardam similitude com as que foram consignadas no relatório da visita realizada em 31/05/2010 (peça 26) , que havia atestado a execução física de 71,1%. Neste relatório, os serviços afetos à rede de distribuição e à adutora apresentavam patamares de execução próximos a 100%, ao passo que os serviços relacionados ao reservatório, à ETA e à captação apresentavam percentual de execução que variava entre 50 e 70%.
Verifica-se, portanto, ao contrário do que sustenta a defesa, que as obras e serviços objeto do TC/PAC 1933/08 foram abandonados inconclusos, sendo que o percentual de 77% atribuído ao empreendimento considerou todos os serviços realizados e parcialmente realizados, subsistindo, portanto, como dívida a ser cobrada da contratada a diferença entre o valor pago e o que foi efetivamente realizado, no montante de R$ 336.121,78, conforme cálculo apresentado na instrução anterior, com os seguintes contornos: (R$ 1.537.238,95 - (R$ 1.546.391,75*0,77) * R$ 1.500.000,00 / R$ 1.546.391,75) . 
Diante dessas considerações, as alegações de defesa apresentadas pela empresa devem ser rejeitadas, sendo oportuno mencionar acerca do pedido para a determinação de perícia técnica que a jurisprudência do Tribunal apregoa que não compete ao TCU determinar, a pedido de responsável, a realização de diligências para a obtenção de provas, por constituir obrigação da parte fornecer os elementos que entender necessários para a sua defesa, como, por exemplo, a juntada dos resultados de perícias feitas por particulares ou em processos judiciais (Acórdão 80/2020-TCU-Plenário, Min. Ana Arraes; Acórdão 3343/2019-TCU-Primeira Câmara, Min-Sub. Augusto Sherman; Acórdão 2805/2017-TCU-Primeira Câmara, Min. Vital do Rêgo; Acórdão 5920/2016-TCU-Segunda Câmara, Min. Vital do Rêgo; Acórdão 2262/2015-TCU-Plenário, Min. Benjamin Zymler) .
Das alegações de defesa apresentadas pelo Município de Canabrava do Norte/MT
O município apresentou defesa por meio de advogado regularmente constituído (peça 143) .
Inicialmente o ente argumenta que não deve figurar no polo passivo do feito, por entender que a municipalidade não pode ser compelida a responder pelas consequências dos atos de terceiros, bem assim que a responsabilidade pelo dano teria sido devidamente delineada na instrução precedente (peça 149) em desfavor do prefeito Lourival Martins Araújo e da empresa Base Dupla. Alega, também, que imputar o débito ao município equivaleria a penalizar duas vezes a municipalidade, que, além de ficar sem a obra, ainda se veria sem o numerário ressarcido à União.
As alegações do município não devem prosperar. Os elementos carreados aos autos demonstram de forma inconteste que houve aplicação irregular dos recursos repassados ao Município de Canabrava do Norte/MT por meio do TC/PAC 1933/08. Também é notório que a aplicação irregular desses recursos resultou em incremento do patrimônio do município, que, assim, se beneficiou pela utilização irregular dos recursos federais repassados por meio do aludido instrumento de ajuste.
Presentes tais premissas ¿ aplicação irregular dos recursos e beneficiamento do ente da federação ¿, incide no caso o disposto na Decisão Normativa 57 do TCU. De acordo com referido normativo, o ente beneficiado é passível de responder pela aplicação irregular dos recursos. A inclusão do ente federado no polo passivo da presente demanda, como se vê, possui amparo normativo.
De mais a mais, importa repetir nesta oportunidade que a responsabilização do município tem por objetivo precípuo impedir que ocorra o indevido enriquecimento ilícito do ente federado e da União, que resultaria da eventual regularização das pendências apontadas nos autos para a entrada em operação do empreendimento, em face da condenação do responsável à restituição do valor integral repassado por meio do TC/PAC 1933/08.
Em face dessas considerações, a defesa apresentada deve ser rejeitada. Não obstante, em linha com o entendimento do Tribunal, havendo débito imputável a município em processo de contas, deve-se fixar novo e improrrogável prazo para o recolhimento da dívida (art. 12, § 1º, da Lei 8.443/1992) , rejeitada a defesa ou mesmo na hipótese de revelia do ente federado (Acórdão 6229/2016-TCU-Segunda Câmara, Min. Vital do Rêgo) .
Por fim, deve ser promovido o ajuste da data de atualização dos débitos relativos ao dia 15/02/2012, porquanto a informação constante do extrato à peça 74, p. 2, indica ser correto o dia 15/05/2012. A alteração dispensa a renovação da citação do responsável, visto que realizada em seu benefício.
CONCLUSÃO
Em face da análise promovida na seção "Exame Técnico", verifica-se que os responsáveis chamados aos autos não lograram afastar as irregularidades que deram ensejo aos débitos que lhes foram atribuídos, devendo ter rejeitadas as suas alegações de defesa.
Verifica-se também que não houve a prescrição da pretensão punitiva nos autos, conforme análise já realizada.
Tendo em vista a ocorrência de débito imputável a município no presente processo, sugere-se fixar novo e improrrogável prazo para o ente federado promover o recolhimento da dívida, com fulcro no art. 12, § 1º, da Lei 8.443/1992 e no art. 202, § 3º, do Regimento Interno do TCU.
Para fins de melhor organização procedimental, sugere-se que a manifestação sobre o julgamento das contas dos responsáveis, com os corolários atinentes à imputação de débito e eventual cominação de multa, ocorra posteriormente à notificação do município sobre o novo prazo acima referido.
Registra-se ainda que, em se tratando de recursos do Programa de Aceleração do Crescimento - PAC, o cofre credor da dívida é o Tesouro Nacional, nos termos do art. 6º, § 2º, da Lei nº 11.578/2007, que dispõe sobre a transferência obrigatória de recursos financeiros para a execução pelos Estados, Distrito Federal e Municípios de ações do Programa de Aceleração do Crescimento - PAC.
PROPOSTA DE ENCAMINHAMENTO
Diante do exposto, submetemos os autos à consideração superior, propondo ao Tribunal:
considerar revel o responsável Lourival Martins Araújo (XXX.702.341-XX) , para todos os efeitos, dando-se prosseguimento ao processo, com fulcro no art. 12, § 3º, da Lei 8.443/1992; 
rejeitar as alegações de defesa apresentadas pela empresa Base Dupla Serviços e Construções Civis Eireli. (04.568.575/0001-66) e pelo Município de Canabrava do Norte/MT (37.465.200/0001-20) ;
fixar novo e improrrogável prazo de 15 (quinze) dias, com fundamento no art. 12, § 1º, da Lei 8.443/1992 e no art. 202, § 3º, do Regimento Interno do TCU, a contar da notificação, para que o Município de Canabrava do Norte/MT (37.465.200/0001-20) efetue e comprove, perante este Tribunal, o recolhimento da quantia a seguir indicada aos cofres do Tesouro Nacional, atualizadas monetariamente a partir das datas indicadas, até a data do efetivo recolhimento, na forma prevista na legislação em vigor;
	Data da Ocorrência
	Valor Histórico (R$) 
	Natureza

	15/10/2009
	300.000,00
	Débito

	30/11/2009
	600.000,00
	Débito

	30/07/2010
	600.000,00
	Débito

	24/08/2010
	142.364,58
	Crédito

	27/10/2010
	7.245,88
	Crédito

	27/10/2010
	154.139,69
	Crédito

	27/10/2010
	3.293,58
	Crédito

	15/05/2012
	1.279,43
	Crédito

	15/05/2012
	581,56
	Crédito

	15/05/2012
	27.217,06
	Crédito

	15/05/2012
	17.214,84
	Crédito

informar ao Município de Canabrava do Norte/MT (37.465.200/0001-20) que a liquidação tempestiva do débito sanará o processo e permitirá que as contas do município sejam julgadas regulares com ressalva e lhe seja dada quitação, ao passo que a ausência dessa liquidação tempestiva acarretará o julgamento pela irregularidade das contas do ente federado, com imputação de débito, a ser atualizado monetariamente e acrescido de juros moratórios.
3.	O Ministério Público de Contas, representado nos presentes autos pelo Procurador Dr. Rodrigo Medeiros de Lima, discordou da proposta de encaminhamento da unidade instrutora, sugerindo a tentativa de continuidade e aproveitamento da parcela executada da obra, bem como a exclusão do município de Canabrava do Norte/MT desta tomada de contas (peça 177) :
	Trata-se de Tomada de Contas Especial (TCE) instaurada pela Fundação Nacional de Saúde (Funasa) em desfavor do Sr. Lourival Martins Araújo, ex-prefeito de Canabrava do Norte/MT (gestão 2009-2012) , em razão da não comprovação da regular aplicação dos recursos do Termo de Compromisso (TC) 1.933/2008, celebrado no âmbito do Programa de Aceleração do Crescimento (PAC) , cujo objeto era a implementação de um sistema de abastecimento de água.
O ajuste, firmado em 31/12/2008 (peça 7) , vigorou no período de 31/12/2008 a 22/11/2011, com prazo para prestação de contas até 22/1/2012 (peça 117, p. 1) .
Foi repassado pela Funasa ao município o total de R$ 1.500.000,00 (peça 7, p. 1) , em três ocasiões: R$ 300.000,00, em 15/10/2009; R$ 600.000,00, em 30/11/2009; e R$ 600.000,00, em 30/7/2010 (peça 74, p. 1 e 2) . A contrapartida municipal foi prevista no valor de R$ 46.391,75 (peça 5, p. 1) e aportada pelo município na conta bancária específica do TC/PAC 1.933/2008 no montante de R$ 46.391,76 (peça 74, p. 1 e 2) . A proporcionalidade de recursos federais foi de 97%.
Equipes técnicas da Funasa realizaram quatro visitas técnicas nas obras do sistema de abastecimento de água (peças 22, 26, 50 e 86) , sendo que na última verificação, realizada no período de 11 a 13/5/2015 (peça 86, p. 1) , foi atestado o percentual de execução de 77%.
Por meio do Parecer de Visita Técnica Conclusiva 133/2015/RVT, de 25/6/2015 (peça 86) , foi apontada a mencionada execução parcial e, ainda, que: a obra se encontrava paralisada à época da vistoria; o objetivo do TC/PAC 1.933/2008 não teria sido alcançado; e deveria haver a impugnação total das despesas realizadas com os recursos do ajuste.
O Relatório de TCE de 20/11/2018 (peça 120) apontou o débito no valor total dos recursos federais repassados (R$ 1.500.000,00) , tendo como responsável o Sr. Lourival Martins Araújo.
No âmbito do TCU, além do ex-prefeito, foram incluídos como responsáveis neste processo a empresa Base Dupla Servic¿os e Construc¿o¿es Civis Ltda. e o município de Canabrava do Norte. A SecexTCE, nos termos da instrução à peça 129 (pareceres concordantes dos dirigentes da unidade técnica às peças 130 e 131) , concordou com a Funasa quanto à inexecução parcial do ajuste, mas considerou relevante que, nestes autos, também fosse questionada a não obtenção, pelo município, da licença ambiental de operação do empreendimento (vide Parecer de Visita Técnica Conclusiva 133/2015/RVT - peça 86, p. 2) .
Para a unidade técnica, o ex-prefeito deveria responder pela totalidade dos valores repassados pela Funasa, pelas seguintes razões:
25. (...) resulta que a imprestabilidade do empreendimento decorre não apenas da execução apenas parcial do objeto, mas da ausência de atendimento de condição essencial para o seu funcionamento, por não apresentação do licenciamento ambiental necessário, o que justifica quantificar o dano apurado nos autos em valor correspondente ao montante dos recursos federais transferidos, no total de R$ 1.500.000,00, devendo ser considerado o saldo de R$ 17.214,84 recolhido aos cofres federais em 15/05/2012 (peça 74) . (peça 129, p. 4 - grifo nosso) 
Quanto à empresa Base Dupla, a SecexTCE verificou que a contratada recebeu o total de R$ 1.537.238,95 da prefeitura municipal de Canabrava do Norte, tendo sido consignado, na instrução à peça 129, o cálculo do débito a ser questionado junto à empresa, da seguinte forma:
28. O valor devido pela aludida empresa soma o montante de R$ 336.121,78, que equivale a¿ diferenc¿a entre o montante pago e o efetivamente executado, considerado o percentual de recursos federais envolvidos (R$ 1.537.238,95 - (R$ 1.546.391,75*0,77) * R$ 1.500.000,00 / R$ 1.546.391,75) . (peça 129, p. 5 - grifo nosso) 
A inclusão do ente federativo como responsável nestes autos contou com a seguinte justificativa por parte da SecexTCE:
32. (...) será proposta a inclusão do Município de Canabrava do Norte/MT no polo passivo da presente relação processual, de modo a impedir que ocorra o indevido enriquecimento ilícito do ente federado e da União, que resultaria da eventual regularização das pendências apontadas nos autos para a entrada em operação do empreendimento, em face da condenação do responsável à restituição do valor integral repassado por meio do TC/PAC 1933/08. (peça 129, p. 5 - grifo nosso) 
O resumo das citações promovidas nesta TCE é apresentado nos quadros a seguir:
Irregularidade 1:
	IRREGULARIDADE
	RESPONSÁVEIS
	CONDUTA

	"dano ao erário decorrente de pagamentos realizados a maior do que a parcela efetivamente executada no âmbito do Termo de compromisso TC/PAC 1933/08." (peça 129, p. 6) 
	Sr. Lourival Martins Araújo
	"efetuar pagamentos a maior para a empresa Base Dupla (...) para a consecução do objeto do Termo de compromisso TC/PAC 1933/08 do que a parcela efetivamente executada." (peça 129, p. 6) 

		Empresa Base Dupla
	"receber pagamentos a maior do que a parcela efetivamente executada para a consecução do objeto do Termo de compromisso TC/PAC 1933/08." (peça 129, p. 7) 

Débito relativo à irregularidade 1 (peça 129, p. 6) :
	Data da Ocorrência
	Valor Histórico (R$) 
	Natureza

	24/08/2010
	142.364,58
	Débito

	27/10/2010
	7.245,88
	Débito

	27/10/2010
	154.139,69
	Débito

	27/10/2010
	3.293,58
	Débito

	15/02/2012
	1.279,43
	Débito

	15/02/2012
	581,56
	Débito

	15/02/2012
	27.217,06
	Débito

Irregularidade 2:
	IRREGULARIDADE
	RESPONSÁVEIS
	CONDUTA

	"dano provocado ao erário diante da execução apenas parcial do objeto do Termo de compromisso TC/PAC 1933/08 e da não apresentação da licença de operação do empreendimento." (peça 129, p. 7) 
	Sr. Lourival Martins Araújo
	"executar apenas parcialmente as obras e serviços do Termo de compromisso TC/PAC 1933/08, apesar de realizar os pagamentos integrais à empresa contratada, e não apresentar a licença de operação do empreendimento." (peça 129, p. 7) 

		Município de Canabrava do Norte
	"executar apenas parcialmente as obras e serviços do Termo de compromisso TC/PAC 1933/08, apesar de realizar os pagamentos integrais à empresa contratada, e não apresentar a licença de operação do empreendimento." (peça 129, p. 8) 

Débito relativo à irregularidade 2 (peça 129, p. 7) :
	Data da Ocorrência
	Valor Histórico (R$) 
	Natureza

	15/10/2009
	300.000,00
	Débito

	30/11/2009
	600.000,00
	Débito

	30/07/2010
	600.000,00
	Débito

	24/08/2010
	142.364,58
	Crédito

	27/10/2010
	7.245,88
	Crédito

	27/10/2010
	154.139,69
	Crédito

	27/10/2010
	3.293,58
	Crédito

	15/02/2012
	1.279,43
	Crédito

	15/02/2012
	581,56
	Crédito

	15/02/2012
	27.217,06
	Crédito

	15/02/2012
	17.214,84
	Crédito

Tendo em vista a discussão adiante travada, pede-se vênias para transcrever o "nexo de causalidade" apontado pela SecexTCE quanto à Irregularidade 2:
 (...) a execução apenas parcial das obras e serviços do Termo de compromisso TC/PAC 1933/08 e a não apresentação da licença de operação do empreendimento, apesar do pagamento integral realizado à empresa contratada, resultaram na completa inservibilidade do empreendimento e na impossibilidade de aproveitamento da parcela executada, e, consequentemente, em prejuízo ao erário correspondente ao valor integral liberado. (texto comum empregado para as condutas do Sr. Lourival Martins Araújo e do município de Canabrava do Norte - peça 129, p. 8 e 9 - grifos nossos) 
Promovidas as citações, apresentaram alegações de defesa apenas a empresa Base Dupla (peça 170) e o município de Canabrava do Norte (peça 143, duplicada à peça 144) .
Por meio da instrução à peça 173, com pareceres concordantes dos dirigentes da SecexTCE às peças 174 e 175, a unidade técnica atestou a revelia do Sr. Lourival Martins Araújo e sugeriu que as alegações de defesa apresentadas nos autos pela empresa Base Dupla e pelo município de Canabrava do Norte fossem rejeitadas.
Considerando a existência de débito que, na percepção da unidade técnica, deveria ser imputado ao ente federativo, a SecexTCE sugeriu que o julgamento de contas fosse postergado, a fim de que, nesta fase processual, fosse apenas fixado novo e improrrogável prazo de quinze dias, com fundamento no art. 12, § 1º, da Lei 8.443/1992 e no art. 202, § 3º, do Regimento Interno/TCU, para que o município de Canabrava do Norte recolhesse as parcelas de débito, compensadas com créditos, indicadas no segundo quadro do subitem II do parágrafo 11 deste parecer.
O motivo para a rejeição da defesa e a consequente imputação de débito ao município contou com o seguinte arrazoado da SecexTCE:
75. As alegações do município não devem prosperar. Os elementos carreados aos autos demonstram de forma inconteste que houve aplicação irregular dos recursos repassados ao Município de Canabrava do Norte/MT por meio do TC/PAC 1933/08. Também é notório que a aplicação irregular desses recursos resultou em incremento do patrimônio do município, que, assim, se beneficiou pela utilização irregular dos recursos federais repassados por meio do aludido instrumento de ajuste.
76. Presentes tais premissas ¿ aplicação irregular dos recursos e beneficiamento do ente da federação ¿, incide no caso o disposto na Decisão Normativa 57 do TCU. De acordo com referido normativo, o ente beneficiado é passível de responder pela aplicação irregular dos recursos. A inclusão do ente federado no polo passivo da presente demanda, como se vê, possui amparo normativo.
 (peça 173, p. 17 - grifos nossos) 
No que se refere à avaliação da prescrição das pretensões punitiva e ressarcitória - considerando a preliminar de prescrição suscitada pela empresa Base Dupla (peça 170, p. 3-30) -, a SecexTCE concluiu que nenhuma das espécies teria ocorrido, ante a seguinte forma de contagem:
54. No caso concreto, tendo como parâmetro a tese firmada pelo STF, no RE 636.886, no sentido de que ambas as pretensões do TCU (punitiva e ressarcitória) sujeitam-se ao prazo prescricional de 5 anos previsto na Lei 9.873/1999, considerando, ainda, o sistema prescricional descrito na citada lei, inclusive as causas de suspensão e de interrupção da prescrição, temos os seguintes eventos processuais:
 data da prática do ato (termo inicial para contagem dos prazos prescricionais, conforme detalhado anteriormente) : 15/05/2012, data da realização do último pagamento em favor da empresa Base Dupla Construções (peça 74, p. 2) ;
 Ofício 1995/2010, de 16/11/2010, com notificação para a apresentação da prestação de contas final do ajuste: recebido em 25/11/2010 (peças 51 e 52) ;
 Ofício 023/2012, de 04/01/2012, com notificação para a apresentação da prestação de contas final do ajuste: recebido em 13/01/2012 (peças 65 e 66) ;
 Parecer de visita técnica conclusiva 133/2015, de 25/06/2015 (peça 86) ;
 Parecer Financeiro 102/2015, de 01/12/2015 (peça 87) ;
Relatório do Tomador de Contas: 20/11/2018 (peça 120) ;
 Relatório de Auditoria 1965/2018: 11/02/2020 (peça 123) ;
 Certificado de Auditoria: 13/02/2020 (peça 124) ;
 Parecer do dirigente do Controle Interno: 17/02/2020 (peça 125) ;
 Pronunciamento Ministerial: 13/03/2020 (peça 126) ;
 autuação do processo no TCU: 18/03/2020;
 ciência da notificação enviada à empresa Base Dupla: 11/03/2021 (peça 165) .
55. 	Analisando-se a sequência de eventos processuais enumerados no item anterior, os quais teriam o condão de interromper a prescrição da ação punitiva desta Corte no entender do STF, observa-se que não transcorreu o prazo prescricional de 5 (cinco) anos entre cada evento processual e o seguinte. Portanto, mesmo levando-se em consideração o entendimento do STF, não teria ocorrido a prescrição da pretensão sancionatória e ressarcitória a cargo do TCU.
56. 	Por outro lado, especificamente no que tange à prescrição da pretensão punitiva, verifica-se que o Acórdão 1441/2016-TCU-Plenário, Relator Ministro Benjamin Zymler [redator Ministro Walton Alencar Rodrigues], que uniformizou a jurisprudência acerca dessa questão, subordinou tal prescrição ao prazo prescricional geral indicado no art. 205, do Código Civil, que é de dez anos, contado da data de ocorrência da irregularidade sancionada, nos termos do art. 189, do Código Civil, sendo este prazo interrompido pelo ato que ordenar a citação, a audiência ou a oitiva do responsável.
57. No caso em exame, não ocorreu a prescrição da pretensão punitiva, uma vez que não se observou o transcurso de 10 anos entre a irregularidade sancionada, ocorrida em 15/05/2012, data do último pagamento efetuado, e o ato de ordenação da citação, ocorrido em 21/05/2020 (peça 131) .
58. Portanto, diferente do entendimento esposado pela defesa, por qualquer parâmetro que se verifique a questão, não ocorreu a prescrição quanto à competência punitiva e ressarcitória deste Tribunal.
 (peça 173, p. 15 - grifos do original) 
***
O Ministério Público discorda da conclusão da SecexTCE de que o sistema de abastecimento de água objeto do TC/PAC 1.933/2008, executado no percentual de 77%, com pagamentos a maior que beneficiaram, indevidamente, a empresa Base Dupla, deva ser considerado totalmente inservível e com impossibilidade de que seja dada qualquer destinação à parcela executada.
De acordo com o Parecer de Visita Técnica Conclusiva 133/2015/RVT, de 25/6/2015 (peça 86) , que refletiu o cenário da obra em maio de 2015, apesar de ter sido atestada a execução parcial do empreendimento, não houve manifestação expressa da entidade repassadora dos recursos sobre a eventual impossibilidade de o sistema de abastecimento de água vir a ser, por hipótese, oportunamente concluído a partir do ponto no qual se encontrava à época em que a Funasa realizou a última visita in loco em Canabrava do Norte.
Apesar de o referido Parecer ter concluído pela impugnação total dos recursos que foram repassados por meio do TC/PAC 1.933/2008, apontou os itens que, em princípio, poderiam ser objeto de futuro aproveitamento, mesmo com a possível necessidade de reparos para deixá-los em plenas condições para operar:
Na visita (...) verificou-se evide¿ncias da execuc¿a¿o da rede de distribuic¿a¿o, da adutora, das ligac¿o¿es domiciliares, execuc¿a¿o parcial do Reservato¿rio, da ETA [estação de tratamento de água], da Casa de Qui¿mica e da Captac¿a¿o. Na¿o foi iniciado [sic] as obras do Leito de Secagem e Equipamento dos Laborato¿rios.  (peça 86, p. 1 - grifo do original) 
A percepção deste representante do Ministério Público, de possível aproveitamento da parcela executada, encontra alinhamento na vistoria e decorrentes análises promovidas no documento acostado à peça 176 desta TCE, referente ao Plano Municipal de Saneamento Ba¿sico  (PMSB) de Canabrava do Norte-MT, elaborado em 2018 (peça 176, p. 5) , mas que refletiu as condições verificadas pelos responsáveis pela elaboração do Plano em visita realizada em 2016 ao local da obra objeto desta TCE (peça 176, p. 229) .
Pela proximidade temporal entre o momento das vistorias in loco que embasaram as elaborações do Parecer de Visita Técnica Conclusiva 133/2015/RVT e do PMSB de Canabrava do Norte, o Ministério Público entende que há condições de conferir a devida credibilidade ao referido Plano, razão pela qual passa a apresentar trechos de interesse desse documento.
O excerto a seguir do PMSB é coincidente com os apontamentos do Parecer de Visita Técnica Conclusiva 133/2015/RVT:
Além do atual sistema de abastecimento de água descrito acima, existe um convênio (TC/PAC 1933/08) do município com a Funasa para a implantação de abastecimento de água superficial.
Segundo informações do memorial descrito, o convênio prevê captação superficial no córrego Água fria, 1.615 metros de rede adutora DN 200 mm, a instalação de um ETA metálica aberta de 20 L/s, um reservatório apoiado de 250 m3, 6.878,33 metros de rede de distribuição diâmetros de DN 50, 75 e 100 mm, 87 ligações prediais de água, casa de química com equipamentos de laboratório e um leito de secagem.
Ocorre que, conforme o último parecer técnico da Funasa e vistoria realizada nos dias 11, 12 e 13 de maio de 2015 na cidade de Canabrava do Norte, juntamente com o engenheiro da Prefeitura, a obra encontra-se paralisada e executada em 77% conforme planilha orçamentária aprovada, mas com (...) objetivo não alcançado. Na visita verificou-se evidências da execução da rede de distribuição, da adutora, das ligações domiciliares, execução parcial do Reservatório, da ETA, da Casa de Química e da Captação. Não foi iniciado as obras do Leito de Secagem e Equipamento dos Laboratórios.
Na visita da equipe do projeto PMSB-MT em 2016 ao local da obra observou-se alguns dos serviços previstos no convênio executados, como mostra a Figura 59, contudo é nítido que devido a longa paralisação da obra e a não operacionalização do SAA vários dispositivos executados apresentam deterioração em suas estruturas físicas (oxidação) .
 (peça 176, p. 230 - grifos nossos) 
As seguintes imagens, apresentadas no PMSB, evidenciam o estado em que as estruturas do sistema de abastecimento de água se encontravam há, aproximadamente, cinco anos:
Figura 1: estado das estruturas do sistema de abastecimento de água (TC/PAC 1.933/2008) em 2016
Fonte: peça 176, p. 231
Este membro do MP/TCU tem a mesma percepção da equipe responsável pela confecção do PMSB de Canabrava do Norte, a seguir evidenciada, qual seja, de que há possibilidade de aproveitamento das estruturas que foram erigidas, mesmo sem conclusão na época devida, com recursos do TC/PAC 1.933/2008: " (...) a obra foi iniciada mas encontra-se paralisada com 77% de execução. Logo, faz-se necessário a continuidade da obra a fim de atender a necessidade da população e evitar que seja deteriorado (sic) os materiais já implantados." (peça 176, p. 330 - grifos nossos) 
Por óbvio, o estado do empreendimento, que já mostrava sinais de deteriorização em 2016 (Figura 1) , irá demandar o aporte de recursos para sua eventual conclusão e posterior entrada em operação, com a necessidade da prévia obtenção da licença de operação junto ao órgão ambiental competente.
Se a conclusão ora defendida, em desacordo com a opinião da SecexTCE, é a de que há aparente possibilidade de aproveitamento das obras que foram erigidas, mesmo que de modo parcial, com recursos do TC PAC 1.933/2008, não se mostra alinhada à jurisprudência do Tribunal a proposta da unidade técnica, de imposição de débito ao município de Canabrava do Norte, em solidariedade com o ex-prefeito (desconsiderada, nesse caso, a Irregularidade 1, descrita no quadro do subitem do parágrafo 11 deste parecer) . Nesse sentido, pode-se mencionar os seguintes acórdãos do TCU (ementas, a seguir apresentadas, oriundas da pesquisa na "Jurisprudência Selecionada" do Tribunal) :
Quando obra executada por meio de convênio, apesar de não concluída, puder ser aproveitada ao fim a que se destinava e a comunidade usufruir da sua funcionalidade, não se imputa débito no montante já dispendido, de modo a evitar enriquecimento sem causa da União. (Acórdão 3459/2019-TCU-Segunda Câmara - relator Ministro-Substituto André Luís de Carvalho - revisor Ministro-Substituto Marcos Bemquerer Costa - grifos nossos) 
Na hipótese de execução parcial do objeto, ocorrerá redução proporcional do débito somente quando a fração executada puder ser aproveitada para fins de atendimento aos objetivos do convênio. (Acórdão 1460/2018-TCU-Segunda Câmara - relator Ministro Aroldo Cedraz - grifos nossos) 
Na hipótese de execução parcial do objeto, ocorrerá redução do débito somente quando a fração executada puder ser aproveitada para fins de atendimento aos objetivos do convênio. (Acórdão 3336/2011-TCU-Primeira Câmara - relator Ministro Augusto Nardes - grifos nossos) 
Com raciocínio semelhante ao exposto neste parecer, em caso em que foi defendida a redução de débito, ante o reconhecimento de provável utilidade de parcela de obra construída - mas não finalizada - com recursos oriundos da Funasa, ver a manifestação deste membro do Ministério Público no TC Processo 012.156/2018-3 (TCE instaurada pela Funasa em razão da não aprovação da prestação de contas final do TC/PAC 29/2011, cujo objeto era a execução de um sistema de esgotamento sanitário. O TC Processo 012.156/2018-3 foi julgado por meio do Acórdão 569/2021-TCU-Plenário (relator Ministro-Substituto Augusto Sherman Cavalcanti) , estando pendentes de apreciação recursos interpostos contra essa deliberação.) 
Como não há débito a ser imputado ao município de Canabrava do Norte, a proposta adiante apresentada é no sentido de que o ente federativo seja excluído desta TCE. 
Em decorrência da conclusão de que há aparente possibilidade de aproveitamento, mesmo que parcial, dos serviços que foram executados pela empresa Base Dupla entre os anos de 2010 a 2012, mostra-se pertinente a atuação do órgão de controle externo para evitar a ocorrência de mais uma obra inacabada no País e para que a população do município de Canabrava do Norte - especificamente a comunidade de Primavera do Fontoura, onde se localiza a obra construída apenas parcialmente com recursos do TC/PAC 1.933/2008 (peça 176, p. 328-330) - seja, ainda que intempestivamente, beneficiada.
Nesse sentido, uma possível solução para o problema é a elaboração de novo trabalho, com vista à oportuna assinatura de convênio ou instrumento congênere, com a finalidade de que o município de Canabrava do Norte e a Funasa verifiquem, em conjunto, quais estruturas erigidas parcialmente com recursos do TC/PAC 1.933/2008 ainda são passíveis de aproveitamento. No momento subsequente, os recursos oriundos do novo ajuste, observadas, por certo, as disponibilidades orçamentárias, poderiam ser repassados ao município com a finalidade de serem utilizados para colocar o sistema de abastecimento de água, finalmente, em funcionamento.
Cabe lembrar que, apesar de o MP/TCU ter concluído pela necessidade de exclusão do ente federativo deste processo, o ex-prefeito e a empresa Base Dupla foram citados para ressarcirem parcelas de débito referentes a pagamentos a maior, relacionados a serviços não executados. Quanto a esse ponto, ambos devem ser, oportunamente, condenados a ressarcir o valor correspondente ao erário (vide parcelas no segundo quadro do subitem I do parágrafo 11 deste parecer) .
***
No que se refere ao exame da prescrição, suscitada nas alegações de defesa da empresa Base Dupla (peça 170, p. 3-30) , cabem os comentários a seguir.
O Supremo Tribunal Federal (STF) , ao julgar o mérito do Tema 899 de repercussão geral, tendo como leading case o RE 636.886, no qual se discutia o alcance da regra estabelecida no art. 37, § 5º, da Constituição Federal, relativamente a pretensões executórias fundadas em decisões condenatórias de Tribunal de Contas, fixou a seguinte tese, nos termos do voto do Ministro Alexandre de Moraes, relator do RE: "É prescritível a pretensão de ressarcimento ao erário fundada em decisão de Tribunal de Contas" (O entendimento foi acompanhado pelos demais, ainda que com ressalvas pelos Ministros Luís Roberto Barroso e Gilmar Mendes) .
A partir da leitura do voto proferido pelo Ministro Alexandre de Moraes, este membro do Ministério Público compreende que a decisão do STF não trata diretamente do andamento de TCEs no âmbito da Corte de Contas. Há que se diferenciar o âmbito de atuação do TCU do âmbito de atuação dos órgãos estatais que, após a formação do título executivo extrajudicial, exercerão a pretensão executória em juízo, como a Advocacia-Geral da União (AGU) (responsável pela cobrança de multas e débitos a serem recolhidos aos cofres da União, bem como de autarquias e fundações públicas federais) e os órgãos jurídicos próprios de entidades da Administração indireta que deles dispõem (a exemplo das sociedades de economia mista, empresas públicas e conselhos de classe) .
De todo modo, é possível constatar, à vista dos votos consignados no referido julgamento, que a interpretação conferida pela Corte Suprema à matéria constitucional, quanto à inteligência do art. 37, § 5º, da Constituição Federal, é a da prescritibilidade, como regra, da pretensão de ressarcimento ao erário. Segundo constou do item 2 da ementa do acórdão, somente seriam imprescritíveis "as ações de ressarcimento ao erário fundadas na prática de ato de improbidade administrativa doloso tipificado na Lei de Improbidade Administrativa - Lei 8.429/1992" (grifo nosso) , conforme tese anteriormente definida na apreciação do Tema 897:
Art. 37 omissis
 (...) 
§ 5º A lei estabelecerá os prazos de prescrição para ilícitos praticados por qualquer agente, servidor ou não, que causem prejuízos ao erário, ressalvadas as respectivas ações de ressarcimento." (grifo nosso) 
"São imprescritíveis as ações de ressarcimento ao erário fundadas na prática de ato doloso tipificado na Lei de Improbidade Administrativa.".
O prazo prescricional quinquenal adotado pelo Ministro Alexandre de Moraes, no julgamento do RE 636.886, por sua vez, guarda relação mais específica com a execução judicial de dívida ativa e decorre da aplicação da legislação federal infraconstitucional ao caso concreto sob análise pelo STF, extrapolando, assim, a matéria constitucional ali apreciada sob a sistemática da repercussão geral, não se revestindo do mesmo alcance ultra partes. Ademais, à vista dos demais votos lançados, observa-se que não há sequer uma opinião jurídica uníssona entre os ministros daquela Corte a respeito do cômputo do prazo de prescrição no âmbito do controle externo.
O processo de contas, de caráter não judicial, não se confunde com a execução judicial que pode ser deflagrada a partir do título executivo extrajudicial caracterizado pela decisão proferida pelo Tribunal de Contas, não podendo lhe ser transpostas, sem qualquer ponderação, as regras de prescrição que se aplicam à segunda.
Nesse sentido, ainda que nos pareça necessária a adequação da jurisprudência do TCU à tese fixada pelo STF no Tema 899, no sentido de incorporar o entendimento da prescritibilidade da pretensão ressarcitória, em revisão do entendimento consagrado na Súmula TCU 282 ("As ações de ressarcimento movidas pelo Estado contra os agentes causadores de danos ao era¿rio sa¿o [em quaisquer casos] imprescritíveis.") , não se mostra adequada a pronta transposição do prazo prescricional aplicado pelo Ministro Alexandre de Moraes, naquele caso concreto, à execução judicial, para a pretensão condenatória exercida por meio do processo de contas.
Assim, em coerência com o entendimento consolidado da Corte de Contas quanto à incidência do prazo geral de prescrição do art. 205 do Código Civil (Acórdão 1441/2016-TCU-Plenário) , de dez anos, às sanções de sua competência, à falta de norma específica, entendemos que o mesmo pode ser estendido, por iguais razões, para a pretensão condenatória de fins ressarcitórios exercida no âmbito do processo de contas.
No caso em exame, a contagem do prazo prescricional deve ser distinta para o Sr. Lourival Martins Araújo e para a empresa Base Dupla.
Quanto ao ex-prefeito, o marco inicial do prazo prescricional é o dia 23/1/2012, dia seguinte ao prazo final para apresentação da prestação de contas do TC/PAC 1.933/2008 (peça 117, p. 1) . Como o ato que ordenou a citação do responsável foi emitido em 21/5/2020  (peça 131) , verifica-se a não ocorrência da prescrição das pretensões sancionatória e ressarcitória.
No que se refere à empresa contratada pelo município de Canabrava do Norte, o dia de início da contagem do prazo prescricional coincide com a data de cada pagamento irregular referenciado no segundo quadro do subitem I do parágrafo 11 deste parecer. Como o desembolso mais antigo tem data de ocorrência em 24/8/2010 e a ordem de citação da empresa Base Dupla foi emitida em 21/5/2020  (peça 131) , também não ocorreu a prescrição das pretensões sancionatória e ressarcitória.
Sem prejuízo, registramos pontual discordância, no que tange ao exame da prescrição realizado pela unidade técnica à luz da Lei 9.873/1999 (vide transcrição no parágrafo 17 deste parecer) . A divergência se restringe à consideração de mais de uma causa interruptiva de mesma natureza, o que não vislumbramos possível, sob pena de permitir, no limite, infindáveis extensões do prazo prescricional, em dissonância com o princípio da razoabilidade.
Inobstante esse ponto de dissonância, deixamos de empreender a reanálise da incidência da prescrição sob o regime da aludida lei, uma vez que, considerando o prazo geral de prescrição do art. 205 da Lei 10.406/2002 - que se entende aplicável ao presente caso, diante da falta de norma específica que regule o instituto da prescrição da pretensão ressarcitória no âmbito do controle externo -, não ocorreu a prescrição.
***
Em que pese o registro das ponderações acima, considerando que a proposta da unidade técnica é preliminar, deixamos para nos manifestar quanto ao mérito das presentes contas especiais no momento oportuno, após a unidade técnica formalizar a sua proposta de decisão definitiva, a bem da observância da devida marcha processual.
***
Diante do exposto, este membro do Ministério Público de Contas da União reitera sua discordância em relação à proposta da SecexTCE (peças 173-175) , sugerindo a exclusão do município de Canabrava do Norte/MT desta TCE e o retorno dos autos à unidade técnica, para fins de manifestação quanto ao mérito das contas do Sr. Lourival Martins Araújo e da empresa Base Dupla Serviços e Construções Civis Eireli. Após a nova manifestação de mérito da unidade técnica, solicita-se o encaminhamento do feito ao Parquet, para fins do pronunciamento previsto no art. 81, inciso II, da Lei 8.443/1992.
É o relatório.

Francieli Britzius (OAB/MT 19.138), Rosangela da Silva Capelão (OAB/MT 8.944A), Paulo Cezar Rebuli (OAB/MT 7.565) e outros.

Procurador Rodrigo Medeiros de Lima.

TOMADA DE CONTAS ESPECIAL. TERMO DE COMPROMISSO. PAC/2008. NÃO COMPROVAÇÃO DA REGULAR APLICAÇÃO DOS RECURSOS. EXECUÇÃO PARCIAL DA OBRA. NÃO OPERACIONALIZAÇÃO DA PARTE EXECUTADA. IRREGULARIDADE DAS CONTAS. CONDENAÇÃO EM DÉBITO E APLICAÇÃO DE MULTA.

TOMADA DE CONTAS ESPECIAL (TCE)

Auditoria Especializada em Tomada de Contas Especial (AudTCE).

A Fundação Nacional de Saúde (Funasa) instaurou a presente tomada de contas especial em desfavor de Lourival Martins Araújo, ex-prefeito de Canabrava do Norte/MT (gestão 2009-2012) , em razão da não comprovação da regular aplicação dos recursos do Termo de Compromisso TC/PAC 1933/08, com vistas à implementação de sistema de abastecimento de água, no âmbito do Programa de Aceleração do Crescimento-PAC 2008 (peça 5) .
O referido termo previu o valor de R$ 1.546.391,76, sendo R$ 1.500.000,00 à conta do concedente e R$ 46.391,76 referentes à contrapartida, com vigência de 31/12/2008 a 22/11/2011, após sucessivas prorrogações (peça 60) , e prazo para apresentação da prestação de contas em 22/01/2012. Os repasses efetivos da União se deram na totalidade prevista.
Durante a vigência do termo de compromisso, a Funasa realizou visitas técnicas ao município (peças 22, 26, 50 e 86) e constatou a paralisação da obra, com execução física de 77% do objeto, sem alcance de seu objetivo. Apesar da apresentação da prestação de contas, foi indicada a não comprovação da boa e regular aplicação dos recursos recebidos da União (peças 37, 45 e 87) .
Ainda na fase interna, apesar da regular notificação do responsável para saneamento dos autos, apresentação de defesa ou recolhimento do débito, não houve comparecimento de novos documentos ou justificativas, nem o pagamento aos cofres públicos da importância impugnada.
No relatório do tomador de contas (peça 120) , o ex-prefeito Lourival Martins Araújo, gestor durante todo o período de recebimento e execução dos recursos, foi apontado como o responsável pelo dano equivalente ao total dos recursos federais repassados, diante da autorização do pagamento integral das obras e serviços do TC/PAC 1933/08, em face da conclusão de apenas 77% do objeto pactuado. Esse percentual decorreria da não execução do "leito de secagem e equipamento dos laboratórios", conforme Parecer de Visita Técnica Conclusiva 133/2015/ RVT CV 1933/2008 (peça 86) .
Em concordância com o relatório do tomador de contas, a Controladoria-Geral da União emitiu o Relatório de Auditoria 1.965/2015 (peça 123) . No mesmo sentido, o certificado de auditoria e o parecer do dirigente do órgão de controle interno concluíram pela irregularidade das presentes contas (peças 124 e 125) , com ciência do Ministro de Estado da pasta acerca das conclusões para encaminhamento do processo ao TCU (peça 126) .
Neste Tribunal, a unidade instrutora entendeu necessário incluir a empresa contratada no polo passivo desta TCE, diante do recebimento de valores a maior do que a parcela efetivamente executada, no montante de R$ 336.121,78, equivalente à diferença entre o montante pago e o efetivamente executado (77%) . Ao mesmo tempo, também incluiu o município de Canabrava do Norte/MT no polo passivo, sob a justificativa de impedir o indevido enriquecimento ilícito do ente federado e da União, que resultaria da eventual regularização das pendências apontadas nos autos para a entrada em operação do empreendimento, em face da condenação do responsável à restituição do valor integral repassado por meio do TC/PAC 1933/08.
Após o devido exame técnico dos elementos fáticos e jurídicos, a unidade técnica ressaltou que a imprestabilidade do empreendimento decorre não apenas da execução parcial do objeto, mas da ausência de atendimento de condição essencial para o seu funcionamento, por não apresentação do licenciamento ambiental necessário, o que justifica quantificar o dano apurado nos autos em valor correspondente ao montante dos recursos federais transferidos, no total de R$ 1.500.000,00, devendo ser considerado o saldo de R$ 17.214,84 recolhido aos cofres federais em 15/05/2012 (peça 74) .
Assim, o não alcance do objeto não decorreria apenas de sua execução parcial, mas também da ausência de atendimento de condição essencial para o seu funcionamento - a não apresentação do licenciamento ambiental necessário.
Após a regular citação dos responsáveis, o Sr. Lourival Martins Araújo permaneceu silente, enquanto a empresa Base Dupla Serviços e Construções Civil Eireli e o município de Canabrava do Norte/MT apresentaram suas alegações de defesa.
Em apertada síntese, a defesa apresentada pela empresa alegou a incidência de prazo prescricional sobre as ações de controle do TCU, defendendo a data do repasse dos recursos como termo inicial para a contagem dos prazos; prejuízo ao contraditório e à ampla defesa provocado por suposta falta de informações adequadas, já que, no seu entender, não seria possível afirmar, por simples dedução, que a obra não entrou em funcionamento, com  dúvidas sobre o percentual não executado; responsabilidade exclusiva do agente público; execução da obra de acordo com o plano de trabalho e projeto; e possibilidade de parte da obra ter sido executada sem aprovação solicitada do projeto. 
O município de Canabrava do Norte argumentou que a municipalidade não pode responder pelas consequências de atos de terceiros, já que a responsabilidade pelo dano teria sido delineada em desfavor do prefeito Lourival Martins Araújo e da empresa Base Dupla, de modo que imputar o débito ao município equivaleria a penalizar duas vezes a municipalidade, que, além de ficar sem a obra, ainda se veria sem o numerário a ser ressarcido à União.
Ao exame das alegações de defesa apresentadas, a unidade técnica concluiu que os responsáveis não lograram afastar as irregularidades que deram ensejo aos débitos que lhes foram atribuídos. 
Diante do débito imputado ao município, propôs a fixação de novo e improrrogável prazo para o ente federado promover o recolhimento da dívida, com fulcro no art. 12, § 1º, da Lei 8.443/1992 e no art. 202, § 3º, do Regimento Interno do TCU, para posterior manifestação sobre o julgamento das contas dos responsáveis.
O Ministério Público de Contas, representado pelo Procurador Dr. Rodrigo Medeiros de Lima, discordou da conclusão da unidade instrutora de que o sistema de abastecimento de água objeto do TC/PAC 1.933/2008, executado no percentual de 77%, com pagamentos a maior a empresa Base Dupla, deveria ser considerado totalmente inservível e com impossibilidade de destinação à parcela executada.
O Parquet ressaltou que o Parecer de Visita Técnica Conclusiva 133/2015/RVT, de 25/6/2015 (peça 86) , atestou a execução parcial do empreendimento, com impugnação total dos recursos que foram repassados por meio do TC/PAC 1.933/2008, mas não houve manifestação expressa da entidade repassadora dos recursos sobre a eventual impossibilidade de o sistema de abastecimento de água ser oportunamente concluído a partir do ponto no qual se encontrava à época em que a Funasa realizou a última visita in loco no município. Também apresentou o Plano Municipal de Saneamento Básico (PMSB) de Canabrava do Norte/MT, elaborado em 2018 (peça 176, p. 5) , que refletiu as condições verificadas em visita realizada em 2016 ao local da obra objeto desta TCE (peça 176, p. 229) . 
Diante da aparente possibilidade de aproveitamento das obras, o Ministério Público de Contas indicou que a proposta de débito ao município de Canabrava do Norte, em solidariedade com o ex-prefeito, estaria desalinhada à jurisprudência do TCU. Assim, sugeriu a exclusão do município da presente relação processual e o retorno dos autos à unidade técnica, para fins de manifestação quanto ao mérito das contas do Sr. Lourival Martins Araújo e da empresa Base Dupla Serviços e Construções Civis Eireli.
Ainda, tanto a unidade técnica quanto o Ministério Público de Contas se manifestaram pela ausência da prescrição das pretensões sancionatória e ressarcitória.
II
Feito esse resumo, passo a decidir.
Manifesto concordância parcial com os pareceres prévios, transcritos no relatório precedente, razão pela qual acolho em minhas razões de decidir os argumentos neles expendidos naquilo que não confrontam com a linha argumentativa que ora defendo neste voto.
O Ministério Público de Contas defende aparente possibilidade de aproveitamento das obras que foram erigidas, mesmo que de modo parcial. Indica como possível solução para o problema a elaboração de novo plano de trabalho, com vista à oportuna assinatura de convênio ou instrumento congênere, com a finalidade de que o município de Canabrava do Norte e a Funasa verifiquem, em conjunto, quais estruturas erigidas parcialmente com recursos do TC/PAC 1.933/2008 ainda são passíveis de aproveitamento. 
O Parquet especializado lembra a jurisprudência desta Corte de que, na hipótese de execução parcial do objeto, ocorrerá redução do débito somente quando a fração executada puder ser aproveitada para fins de atendimento aos objetivos do convênio, de modo a evitar enriquecimento sem causa da União (Acórdão 3459/2019-TCU-Segunda Câmara, 1.460/2018-TCU-2ª Câmara, 3.336/2011-TCU-1ª Câmara) . 
De fato, conforme ponderado pelo Ministério Público de Contas, o aproveitamento da parcela executada a partir de um novo ajuste entre os partícipes do convênio em questão seria certamente a solução a melhor atender o interesse público. Contudo, as informações constantes dos documentos acostados aos presentes autos nos levam à conclusão diversa. 
A ata de reunião realizada em 26/3/2015 entre técnicos da Funasa e o município de Canabrava do Norte/MT para tratar de questões relacionadas a diversos ajustes (peça 85) registrou, em relação ao TC/PAC 1933/08, que teria ficado acordado prazo de 90 dias para conclusão da obra juntamente com empresa executora, e deveria ser encaminhado novo cronograma à Funasa.
Logo em seguida, o Parecer de Visita Técnica Conclusiva 0133/2015 (peça 86) , de 25/6/2015, apresenta a seguinte conclusão:
A obra encontra-se executada em 77% conforme planilha orçamentária aprovada (fls. 251 a 273) , com OBJETIVO NÃO ALCANÇADO, a qual se encontra paralisada. Dessa forma ratifica o parecer técnico anterior as folhas 543 a 547 que recomenda a IMPUGNAÇÃO TOTAL por não haver alcançado o objeto e objetivo. Este é o parecer. 
Em 8/12/2015, ou seja, mais de oito meses após a realização da reunião entre técnicos da Funasa e o município de Canabrava do Norte/MT em que ficou acordado prazo de noventa dias para conclusão da obra, a prestação de contas foi reprovada em virtude de sua inexecução, conforme despacho da Funasa à peça 88.
O Plano Municipal de Saneamento Básico (PMSB) de Canabrava do Norte/MT elaborado em 2018 considerou as condições verificadas no parecer técnico da Funasa de 2015 e constatou a deterioração das estruturas físicas (peça 176, p. 229) :
Ocorre que, conforme o último parecer técnico da Funasa e vistoria realizada nos dias 11, 12 e 13 de maio de 2015 na cidade de Canabrava do Norte, juntamente com o engenheiro da Prefeitura, a obra encontra-se paralisada e executada em 77% conforme planilha orçamentária aprovada, mas com e objetivo não alcançado. Na visita verificou-se evidências da execução da rede de distribuição, da adutora, das ligações domiciliares, execução parcial do Reservatório, da ETA, da Casa de Química e da Captação. Não foi iniciado as obras do Leito de Secagem e Equipamento dos Laboratórios. 
Na visita da equipe do projeto PMSB-MT em 2016 ao local da obra observou-se alguns dos serviços previstos no convênio executados, como mostra a Figura 59, contudo é nítido que devido a longa paralisação da obra e a não operacionalização do SAA vários dispositivos executados apresentam deterioração em suas estruturas físicas (oxidação) .
Dessa forma, diante do que restou evidenciado nos autos, deixo de acompanhar, com as devidas vênias, o encaminhamento proposto pelo Parquet de Contas.
O Termo de Compromisso TC 1933/08, celebrado no âmbito do Programa de Aceleração do Crescimento-PAC/2008, tinha clara a descrição do seu objeto e a definição do prazo para sua execução (peças 2 e 5) . Os recursos foram integralmente utilizados. Assim, após a realização de reunião entre as equipes técnicas do concedente e do convenente, com acordo de novo prazo para conclusão das obras, sua situação não foi modificada. Posteriormente à reprovação da prestação de contas, visita realizada pela equipe do projeto do Plano Municipal de Saneamento Básico, em 2016, atestou a longa paralisação da obra, não operacionalização do sistema de abastecimento da água e deterioração/oxidação das estruturas físicas.
Nas alegações de defesa apresentadas pelo município de Canabrava do Norte (peças 143 e 144) , afirma-se que a municipalidade "ficou sem a obra que deveria ter sido feita", sem demonstração de que a parte executada pode ser aproveitada para fins de atendimento aos objetivos do repasse.
Ora, se em 2016 já havia sido constatada a longa paralisação da obra, não operacionalização do sistema de abastecimento da água e deterioração/oxidação das estruturas físicas, pode-se concluir que, neste momento, a situação certamente está ainda mais agravada.
Em pesquisa na rede mundial de computadores, o único Plano Municipal de Saneamento Básico referente ao município de Canabrava do Norte encontrado foi o de 2018, incluído como peça 176 pelo Parquet de Contas nestes autos. Ademais, conforme já apontado, esse plano, apesar de elaborado em 2018, considerou as condições verificadas no parecer técnico da Funasa de 2015.
No site do governo do Estado do Mato Grosso, não foram localizadas notícias atualizadas sobre iniciativas de saneamento relativas ao Município de Canabrava do Norte/MT, sendo indicado apenas que, em fevereiro de 2016, o governo do estado buscava parceria com Funasa para projeto de saneamento[footnoteRef:2]. [2: http://www.mt.gov.br/-/3011303-governo-busca-parceria-com-funasa-para-projeto-de-saneamento?redirect=http%3A%2F%2Fwww.mt.gov.br%2Finicio%3Fp_p_id%3D3%26p_p_lifecycle%3D0%26p_p_state%3Dmaximized%26p_p_mode%3Dview%26_3_groupId%3D0%26_3_groupId%3D0%26_3_keywords%3Dsaneamento%26_3_keywords%3Dsaneamento%26_3_struts_action%3D%252Fsearch%252Fsearch%26_3_struts_action%3D%252Fsearch%252Fsearch%26_3_redirect%3D%252F%26_3_redirect%3D%252F&inheritRedirect=true, acesso em 27/2/2023.] 
Recente lei do Estado do Mato Grosso - Lei 11.976, de 21/12/2022, trata da criação de Unidades Regionais de Saneamento Básico no Estado de Mato Grosso - URSB/MT e do Programa de Incentivo ao Saneamento Básico do Estado do Mato Grosso (Prosan/MT) [footnoteRef:3]. Na plataforma Infosanbas, que disponibiliza dados e informações sobre saneamento básico dos municípios brasileiros como ferramenta colaborativa para estudo e criação de representações visuais para dados relacionados ao saneamento básico no Brasil, gerido pelo  Departamento de Engenharia de Saúde Pública (Densp) da Funasa/MS, pelo Departamento de Engenharia Sanitária e Ambiental (Desa) da Escola de Engenharia da UFMG e pela Cooperativa Eita - Educação, Informação e Trabalho para Autogestão, não há dados sobre possível aproveitamento da parcela da obra executada no âmbito do convênio em questão. [3:  https://leisestaduais.com.br/mt/lei-ordinaria-n-11976-2022-mato-grosso-dispoe-sobre-a-criacao-de-unidades-regionais-de-saneamento-basico-no-estado-de-mato-grosso-ursb-mt-com-fundamento-nos-arts-2o-xiv-e-3o-vi-b-da-lei-federal-no-11-445-de-5-de-janeiro-de-2007-e-do-programa-de-incentivo-ao-saneamento-basico-do-estado-do-mato-grosso-prosan-mt-e-da-outras-providencias?q=11976, acesso em 27/2/2023.] 
Assim, diante da notícia de não operacionalização do sistema no Plano Municipal de Saneamento Básico (PMSB) de Canabrava do Norte/MT, elaborado em 2018 (peça 176, p. 230) , com consequente consideração pelo não aproveitamento do percentual executado da obra, têm-se, como consequência, o não benefício do município e o dever de revisar-se a responsabilidade solidária do município de Canabrava do Norte na imputação do débito.
Preliminarmente à citação dos responsáveis, o município de Canabrava do Norte/MT foi incluído no polo passivo da presente relação processual, com vistas a impedir possível enriquecimento ilícito do ente federado e da União, que resultaria da eventual regularização das pendências apontadas nos autos para a entrada em operação do empreendimento, em face da condenação do responsável à restituição do valor integral repassado por meio do TC/PAC 1933/08 (peça 129, p. 5) .
Nessa linha, a unidade técnica propugnou que a aplicação irregular desses recursos resultou em incremento do patrimônio do município, que, assim, se beneficiou pela utilização irregular dos recursos federais repassados por meio do aludido instrumento de ajuste. Contudo, na mesma instrução (peça 129) , foi indicada a imprestabilidade do empreendimento decorrente não apenas da execução apenas parcial do objeto, mas da ausência de atendimento de condição essencial para o seu funcionamento, por não apresentação do licenciamento ambiental necessário, o que justifica quantificar o dano apurado nos autos em valor correspondente ao montante dos recursos federais transferidos, no total de R$ 1.500.000,00, devendo ser considerado o saldo de R$ 17.214,84 recolhido aos cofres federais em 15/05/2012.
Diante dos elementos expostos neste voto, considerando, em especial, a não operacionalização do percentual da obra executado com consequente ausência de benefício à localidade, conclui-se pela exclusão do município de Canabrava do Norte/MT da presente relação processual.
III
Passa-se ao exame da responsabilidade da empresa.
A empresa Base Dupla Serviços e Construções Civis Eireli foi incluída no rol de responsáveis nos presentes autos e citada pelo recebimento de pagamentos a maior do que a parcela efetivamente executada para a consecução do objeto do Termo de compromisso TC/PAC 1933/08, no valor histórico de R$ 336.121,78. 
A unidade técnica entendeu que as alegações de defesa apresentadas pela referida empresa devem ser rejeitadas, ressaltando que não compete ao TCU determinar, a pedido de responsável, a realização de diligências para a obtenção de provas, por constituir obrigação da parte fornecer os elementos que entender necessários para a sua defesa, como, por exemplo, a juntada dos resultados de perícias feitas por particulares ou em processos judiciais.
A empresa alegou, entre outras, que, pelo decorrer do tempo, o responsável ver-se-ia impossibilitado de se defender, pelo evidente perdimento ou enfraquecimento dos elementos de provas, o que resultaria em nítido cerceamento de defesa, com direta afronta ao princípio-garantia constitucional do contraditório e da ampla defesa (peça 170, p. 16) .
O prazo final para prestação de contas ocorreu em 22/01/2012, sendo o último pagamento realizado à empresa em 15/5/2012 (peça 74, p. 2) . A empresa foi incluída no rol de responsáveis destes autos apenas no âmbito do TCU, tendo a ciência de sua citação ocorrido em 11/3/2021 (peça 165) .
Conforme a jurisprudência desta Corte, o longo transcurso de tempo entre a ocorrência do fato gerador e a primeira notificação ao responsável pode comprometer sobremaneira o exercício da ampla defesa, do contraditório, da garantia da produção de provas e do devido processo legal, cabendo o arquivamento dos autos após a avaliação de cada caso (Acórdão 550/2020-TCU-Plenário, 5.714/2017-TCU-1ª Câmara, 9.592/2015-TCU-2ª Câmara, 1.995/2013-TCU-Plenário, 938/2012-TCU-2ª Câmara, entre outros) .
Desde o prazo final da prestação de contas até a autuação da TCE neste Tribunal, as comunicações foram encaminhadas apenas à prefeitura e ao então gestor dos recursos, sem conhecimento da empresa Base Dupla. 
Assim, neste caso concreto, considerando-se os elementos constantes dos autos, em alinhamento à jurisprudência do TCU, verifica-se que o extenso intervalo de tempo entre a ocorrência, caracterizada pela execução da obra e data do último pagamento, e o chamamento da empresa para apresentar suas alegações de defesa configura prejuízo ao exercício do contraditório e da ampla defesa.
Dessa forma, a empresa dupla Base Dupla Serviços e Construções Civis Eireli deve ser excluída da presente relação processual.
IV
Trato do mérito das contas dos responsáveis. 
O Parquet de Contas, após sugerir a exclusão do município da presente relação processual, por motivo diverso da exclusão alvitrada neste voto, indicou o retorno dos autos à unidade técnica, para fins de manifestação quanto ao mérito das contas do Sr. Lourival Martins Araújo e da empresa Base Dupla Serviços e Construções Civis Eireli.
Todavia, conforme pronunciamento de mérito da então Secretaria de Tomada de Contas Especial (peças 173 a 175) , já foi proposta a rejeição das alegações de defesa apresentadas pela empresa Base Dupla Serviços e Construções Civis Eireli e pelo Município de Canabrava do Norte/MT. Isso teria como consequência o julgamento pela irregularidade das contas desses responsáveis. Dessa forma, em homenagem ao princípio da economia processual, deve-se dar prosseguimento dos autos, sem necessidade de retorná-los à unidade instrutora. 
Quanto à revelia do Sr. Lourival, registra-se que foram enviados cinco ofícios de citação ao ex-prefeito a diversos endereços constantes da base da Receita Federal, do Registro Nacional de Carteira de Habilitação e de outros (peça 171) , sem sucesso, até a derradeira publicação da citação por edital à peça 155. Portanto, têm-se por válida a notificação do responsável.
Ao permanecer silente, o responsável deixou de apresentar justificativas para a não conclusão da obra e a não operacionalização da parcela executada, entre outras necessárias a comprovação da boa e regular aplicação dos recursos federais repassados. As irregularidades constatadas, como a execução apenas parcial das obras e serviços do Termo de compromisso TC/PAC 1933/08, apesar da realização de pagamentos integrais à empresa contratada, e a não apresentação da licença de operação do empreendimento não foram afastadas.
Diante dessas considerações, suas contas devem ser julgadas irregulares, sendo-lhe imputado o débito apurado e aplicada a multa constante do art. 57 da Lei 8.443/1992.
V
Por fim, registro que o instituto da prescrição das pretensões punitiva e ressarcitória passou a ser regulado no âmbito desta Corte de Contas pela recente Resolução-TCU 344/2022 e, por constituir questão de ordem pública, a alcançar todos os processos em tramitação neste Tribunal, exceto aqueles já remetidos aos órgãos ou às entidades competentes para fins de cobrança judicial, nos termos do seu art. 10.
Destaco que os pareceres precedentes foram proferidos previamente à edição do referido normativo.
De acordo com a novel Resolução-TCU 344/2022, elaborada em consonância com os ditames da Lei 9.873/1999 e com a jurisprudência dominante do Supremo Tribunal Federal - STF acerca do tema, em especial com o que restou decidido na ADI 5.509, foi estabelecido o prazo de cinco anos para a operação da prescrição em processos de controle externo, a teor do que dispõe o seu art. 2º. 
No caso de processo de contas, hipótese ora tratada, a norma em evidência fixa como termo inicial da contagem de prazo de ambas as prescrições a data da apresentação da prestação de contas ao órgão competente ou, na inobservância de tal dever, a data em que as contas deveriam ter sido prestadas, consoante dispõe, respectivamente, o art. 4º, incisos II e I da citada Resolução.
Além disso, estabeleceu que a prescrição se interromperia pela notificação, oitiva, citação ou audiência do responsável, ou, ainda, por qualquer ato inequívoco de apuração dos fatos, inclusive aqueles praticados na fase interna da TCE. Ainda foi disciplinada a incidência da prescrição intercorrente, caracterizada pela paralisação do processo por mais de três anos, pendente de julgamento ou despacho, sem prejuízo da responsabilidade funcional decorrente da paralisação, se for o caso.
Na referida hipótese, não seriam considerados, para o cômputo do referido prazo, o pedido e concessão de vista dos autos, emissão de certidões, prestação de informações, juntada de procuração ou substabelecimento e outros atos que não interfiram de modo relevante no curso das apurações.
In casu, para o Termo de Compromisso/PAC 1933/08, o prazo para a prestação de contas foi em 22/01/2012, data a partir da qual se inicia a fluência do prazo prescricional. 
A partir dos eventos processuais descritos no quadro a seguir, retrata-se o andamento processual em relação ao Termo de Compromisso/PAC 1933/08 e a não ocorrência da prescrição intercorrente ou da prescrição principal a partir da data final para apresentação da prestação de contas, que configura o marco inicial para contagem do prazo prescricional:
	Evento Processual
	Data
	Localização nos autos

	Notificação à prefeitura.
	9/4/2012
	Peça 69

	Ata de reunião Funasa/prefeitura para reformulação dos cronogramas de execução da obra.
	26/3/2015
	Peça 85

	Parecer de visita técnica conclusiva 133/2015
	25/6/2015
	peça 86

	Parecer Financeiro 102/2015 
	1/12/2015
	peça 87

	Publicação de edital de convocação, após três tentativas frustradas de ciência das notificações constantes das peças 89 e 90, 95 e 96, 98 e 99
	7/7/2016
	peça 101

	Relatório do Tomador de Contas
	20/11/2018
	peça 120

	Relatório de Auditoria 1965/2018
	11/2/2020
	peça 123

	Certificado de Auditoria
	13/2/2020
	peça 124

	Parecer do dirigente do Controle Interno
	17/2/2020
	peça 125

	Pronunciamento Ministerial
	13/3/2020
	peça 126

	Autuação do processo no TCU
	18/3/2020
	Histórico

	Publicação do Edital 1987, após o envio de cinco comunicações (peças 137, 147, 148, 153 e 154) sem sucesso de ciência do responsável.
	12/12/2020
	peça 155

	Manifestação da unidade técnica do TCU
	8/7/2021
	peças 173-175

	Parecer do Ministério Público junto ao TCU
	16/11/2021
	peça 177

	Ante o exposto, voto para que o Tribunal de Contas da União aprove a proposta acórdão que submeto a este Colegiado.
TCU, Sala das Sessões, em 28 de fevereiro de 2023.
Ministro VITAL DO RÊGO 
Relator